ACORDAO-COMPLETO-2483183

ACÓRDÃO 1215/2021 ATA 18/2021 - PLENÁRIO

VISTOS, relatados e discutidos estes autos de representação formulada pelo Ministério Público junto ao TCU, 
ACORDAM os Ministros do Tribunal de Contas da União, reunidos em sessão do Plenário, ante as razões expostas pelo Relator, em:
9.1. considerar cumpridas as determinações constantes dos itens 9.2.2.1, 9.2.2.2, 9.2.4, 9.2.5.1 e 9.2.5.2 do Acórdão 229/2021-TCU-Plenário;
9.2. considerar parcialmente cumpridas as determinações constantes dos itens 9.2.1, 9.2.2.3 e 9.2.3  do Acórdão 229/2021-TCU-Plenário;
9.3. fixar novo prazo de quinze dias para o completo atendimento dos itens 9.2.1, 9.2.2.3 e 9.2.3 do Acórdão 229/2021-TCU-Plenário pela Secretaria Executiva do Ministério da Saúde, esclarecendo que: 
9.3.1. as determinações em referência requerem a elaboração de relato que atenda ao comando dos itens, acompanhado de respectivos documentos probatórios do que vier a ser dito;
9.3.2. o atendimento ao item 9.2.3 do mencionado acórdão deve contemplar as razões para que não tenha sido dado seguimento às 4.707 contratações recomendadas pela Nota Técnica 3/2020-RJ/DIGAD/RJ/SEMS/SE/MS, de 27/4/2020, elaborada pelo Ministério da Saúde; 
9.3.3. o descumprimento, no prazo fixado, de decisão desta Corte, salvo por motivo justificado, poderá ensejar a aplicação de multa fundamentada no §1º do art. 58 da Lei 8.443/1992, c/c o inciso VII do art. 268 do Regimento Interno do TCU, a qual prescinde de prévia audiência, nos termos do § 3º do mencionado art. 268;
9.4. realizar, com fulcro no art. 10, §1º, da Lei 8.443/1992, diligência junto ao Ministério da Saúde para que apresente, no prazo de quinze dias:
9.4.1. os documentos referentes à revogação do edital 3/2020 em 14/8/2020, apresentando os pareceres e manifestações que embasaram tal ato;
9.4.2. os pareceres e justificativas referentes à elaboração do edital 14/2020, especialmente em relação à inserção da cláusula, a qual estabeleceu o prazo contratual improrrogável máximo de seis meses;
9.4.3. as justificativas, acompanhadas da documentação pertinente, para a lotação de 38 profissionais, oriundos do processo seletivo de que trata o edital 14/2020, na superintendência estadual do Ministério da Saúde no Rio de Janeiro e não nos estabelecimentos federais de saúde dessa Unidade da Federação; 
9.4.4. considerando que não restou demonstrada razão legítima para intervir no processo, indeferir o pedido do Conselho Regional de Enfermagem do Rio de Janeiro para ingresso nestes autos como interessado, com base no § 1º do art. 146 do RI/TCU; e
9.5. em relação aos processos referentes às medidas de combate à pandemia de Covid-19, nos termos do art. 9º, inciso VIII, da Resolução TCU 294/2018, determinar à SecexSaúde que classifique como sigilosos as instruções e os pronunciamentos da unidade técnica, de saneamento e de mérito, até a deliberação do assunto pelo colegiado desta Corte.

Representação sobre possíveis irregularidades referentes à utilização dos hospitais federais localizados no Município do Rio de Janeiro/RJ.

Ministério da Saúde.

3. Interessados/Responsáveis: não há.

13.1. Ministros presentes: Ana Arraes (Presidente), Walton Alencar Rodrigues, Benjamin Zymler (Relator), Augusto Nardes, Raimundo Carreiro, Vital do Rêgo e Jorge Oliveira.
13.2. Ministros-Substitutos convocados: Augusto Sherman Cavalcanti e Marcos Bemquerer Costa.
13.3. Ministros-Substitutos presentes: André Luís de Carvalho e Weder de Oliveira.

ACORDAO-COMPLETO-2531960

Acórdão de Relação 772/2022 - Plenário

Acórdão de Relação

BENJAMIN ZYMLER

Tratam os autos de representação efetuada pelo Ministério Público junto ao TCU dando conta de possíveis irregularidades referentes à utilização dos hospitais federais localizados no Município do Rio de Janeiro/RJ. 
2.	Aduziu-se haver omissão do Governo Federal no que diz respeito a dotar os hospitais federais dos meios necessários (recursos humanos, equipamentos e materiais) para o desbloqueio de leitos hospitalares que estão ociosos (clínicos e de UTI) e que seriam essenciais ao enfrentamento da pandemia causada pelo novo coronavírus.
3.	Depois do saneamento do feito, no que interessa no presente momento processual, foram efetuadas as seguintes determinações ao Ministério da Saúde mediante o Acórdão 229/2021-TCU-Plenário, em relação aos seis hospitais federais e três institutos nacionais situados na cidade do Rio de Janeiro/RJ:
"9.2.1. apresente as medidas adotadas em coordenação com as esferas estadual e municipal com vistas à disponibilização de leitos para o tratamento de pacientes acometidos pela Covid-19; 
9.2.2. encaminhe informações sistematizadas, indicando, por classificação de leito: 
9.2.2.1. o quantitativo cadastrado no Sistema de Regulação do Município do Rio de Janeiro, discriminando leitos para tratamento de Covid-19 e para outras enfermidades; 
9.2.2.2. o quantitativo de leitos operacionais em cada unidade, discriminando leitos para tratamento de Covid-19 e para outras enfermidades; 
9.2.2.3. o quantitativo de leitos inativos em cada unidade e as razões para tanto; 
9.2.3. demonstre as ações adotadas para operacionalizar os leitos inativos ou as razões pelas quais entende que há outras maneiras de suprir as necessidades de leito para o enfrentamento da pandemia da Covid-19 na cidade do Rio de Janeiro; 
9.2.4. demonstre as ações planejadas para lidar com eventual déficit de recursos humanos decorrente da previsão de demissão, em 28/2/2021, de 1.419 profissionais em decorrência da expiração do prazo contratual estabelecido pela Medida Provisória 1.022/2020, de 31/12/2020; 
9.2.5. informe os seguintes dados referentes ao processo seletivo simplificado para a contratação de 4.117 profissionais (edital 14/2020/SAA/SE/MS) : 
9.2.5.1. quantitativo de pessoal contratado, discriminado por cargo, especialidade, hospital e setor de lotação, e 
9.2.5.2. etapas por executar, com respectivo cronograma de execução".
4.	Ao analisar os cumprimentos dessas determinações, auditor assim se manifestou com o respaldo do diretor:
	"O Conselho Regional de Enfermagem do Rio de Janeiro (Coren/RJ) se manifestou nestes autos por iniciativa própria. ...
Em sequência a esse ofício o Coren/RJ trouxe aos autos oito relatórios de fiscalização desse órgão, nominados como "Briefing", tendo como objeto os seguintes hospitais: Inca I, INC, HFCF, HFL, HFA, HFSE, INTO e um denominado "Hospitais Federais do RJ" (peças 102-109) .
ANÁLISE DO ATENDIMENTO DAS DELIBERAÇÕES
Previamente ao relato e análise da resposta do MS ao cumprimento do acórdão, informa-se que foi efetuada uma tentativa de contato por e-mail com Secretaria Municipal de Saúde do Rio de Janeiro (SMS-RJ) e Secretaria de Estado de Saúde do Rio de Janeiro (SES-RJ) para que fosse fornecido acesso com senha aos respectivos sistemas informatizados de controle de leitos e pacientes. 
A SES-RJ não respondeu e a SMS-RJ solicitou a formalização do pedido "detalhando quais informações e funcionalidades estão sendo requeridas e sob quais justificativas" (peças 96 e 97) . 
Considerando que o objeto deste processo é analisar alegada omissão do governo federal na gestão de leitos nos hospitais federais localizados no Município do Rio de Janeiro/RJ, os acessos são importantes para auxiliar no efetivo acompanhamento dessa gestão pelo Ministério da Saúde. 
Porém, ressalta-se que, ainda que os acessos com senha sejam úteis para um futuro acompanhamento, e diante da urgência que o caso requer, as informações acessadas no perfil público dos sistemas, em conjunto com as respostas do MS sobre o cumprimento do acórdão, e com auxílio de documentos fornecidos pelo Ministério Público Federal no Estado do Rio de Janeiro (MPF) , são suficientes para evidenciar a gravidade da situação fática encontrada nos hospitais e institutos federais sob gestão do MS e requerem que se realizem audiências para oportunizar a apresentação de justificativas sobre o cenário evidenciado, conforme em sequência exposto.
Cabe observar que os documentos encaminhados pelo MPF, que apoiam a análise nesta instrução, não são públicos, nesse sentido, não é possível juntar as peças nestes autos.
Ainda previamente à análise de mérito, realiza-se análise sobre o pedido do Coren/RJ para ingresso nos autos como interessado, com base no art. 146 do RI/TCU (item 8) . 
O Coren/RJ fundamenta seu pedido no intuito "de tentar contribuir e auxiliar com a efetividade do v. Julgado, dada a representatividade e a pertinência adequada entre as missões institucionais do Coren/RJ e o escopo da v. decisão" (peça 101, p. 2) 
O citado artigo 146 do regimento interno desta Corte, tem o seguinte teor:
Art. 146. A habilitação de interessado em processo será efetivada mediante o deferimento, pelo relator, de pedido de ingresso formulado por escrito e devidamente fundamentado. 
§ 1º O interessado deverá demonstrar em seu pedido, de forma clara e objetiva, razão legítima para intervir no processo. 
§ 2º O relator indeferirá o pedido que não preencher os requisitos do parágrafo anterior.
 (...) 
Além disso, a teor do § 2º do art. 2º da vigente Resolução-TCU 36/1995, interessado "é aquele que, em qualquer etapa do processo, seja assim reconhecido pelo Relator ou pelo Tribunal, em virtude da possibilidade de ter direito subjetivo próprio prejudicado pela decisão a ser exarada pelo Tribunal ou da existência de outra razão legítima para intervir no processo".
A motivação apresentada pelo Coren/RJ para justificar seu pleito se reporta à figura do amicus curiae, a qual diversos julgados deste Tribunal entendem que tal figura não encontra guarida no rito processual do TCU, definido pelo seu regimento interno e pela Lei 8.443/1992, e que não há direito subjetivo do órgão ou entidade, estatal ou não, de participar do processo na figura de "amigo da Corte" (Acórdão 2008/2015-TCU-Plenário, relator ministro Vital do Rêgo; Acórdão 1550/2017-TCU-Plenário, relator ministro Walton Alencar Rodrigues, Acórdão 8332/2018-TCU-Segunda Câmara, relator ministro Vital do Rêgo) .
Assim, com base no § 1º do art. 146 do RI/TCU c/c § 2º do art. 2º da vigente Resolução-TCU 36/1995, entende-se que o Coren/RJ não demonstrou razão legítima para intervir no processo e deve ter seu pedido indeferido.
Tratando-se da análise de mérito destes autos, a Secretaria-Executiva do Ministério da Saúde apresentou, intempestivamente, suas informações por meio do Ofício 236/2021/CDOC/CGCIN/ DINTEG/MS, de 17/3/2021 (peça 92) . 
No mesmo documento em que apresenta sua resposta, o MS também realiza um terceiro pedido de prorrogação de prazo (peça 93, a qual é idêntica à peça 92, p. 1) especificamente relacionado ao subitem 9.3.2 do referido acórdão. 
Por meio do despacho à peça 95, o ministro relator deferiu a solicitação, prorrogando o prazo para a data proposta pela unidade técnica, até 16/3/2021 (peça 94) . A documentação relacionada foi encaminhada pelo MS e incluída nos autos do TC Processo 011.751/2021-5, processo específico aberto com esse fim, considerando determinação no item 9.4 do acórdão para que todo o item 9.3 seja acompanhado em processo apartado.
Passa-se à análise acerca do cumprimento pelo MS dos termos do item 9.2 do Acórdão 229/2021-TCU-Plenário.
A Coordenação-Geral de Controle Interno do MS, por meio do Ofício 236/2021/CDOC/CGCIN/DINTEG/MS, de 11/3/2021, encaminha a este Tribunal um conjunto de despachos que pretendem dar cumprimento ao acórdão em questão. É apresentada a seguinte relação de despachos, sendo que, o texto que relaciona o conteúdo de cada despacho aos itens do acórdão, é de autoria do Controle Interno do MS (peça 92, p. 1) :
Despacho SEMS/RJ (SEI 0019262306) , referente aos itens 9.2.1 a 9.2.3
Despacho CGHOSP (SEI 0019252445) , referente ao item 9.2.2.
Despacho CGASS (SEI 0019243747) , referente ao item 9.2.3.
Despacho SEGEP/RJ/COAD/RJ/SEMS (SEI 0019243125) , referente aos itens 9.2.4 e 9.2.5.
Ofício 4 (SEI 0019381946) e Despacho COAD/HFB (SEI 0019283972) , referente ao item 9.3.1.
A análise realizada segue a sequência de itens do acórdão, que é a mesma dos documentos encaminhados pelo controle interno do MS.
Itens 9.2.1 a 9.2.3 do Acórdão 229/2021-TCU-Plenário
Os itens 9.2.1 a 9.2.3 tratam do mesmo assunto, relacionado a leitos, por tal motivo são analisados em conjunto.
O primeiro item do acórdão em questão (item 9.2.1) determina ao MS que apresente as medidas adotadas em coordenação com as esferas estadual e municipal com vistas à disponibilização de leitos para o tratamento de pacientes acometidos pela Covid-19.
O segundo item do acórdão (item 9.2.2) determina que o MS apresente informações sistematizadas classificadas por tipo de leito (Covid e não-Covid) , discriminando a quantidade de leitos ativos e inativos, e, em especial sobre os leitos inativos, o subitem 9.2.2.3. determina ao MS informar as razões que causam a inatividade dos leitos. 
O terceiro item do acórdão (item 9.2.3) determina ao MS que demonstre as ações adotadas para operacionalizar os leitos inativos ou as razões pelas quais entende que há outras maneiras de suprir as necessidades de leito para o enfrentamento da pandemia da Covid-19 na cidade do Rio de Janeiro.
Por meio do despacho s/n (SEI 0019262306) , datado de 26/2/2021, a Superintendência Estadual do Ministério da Saúde no Rio de Janeiro (SEMS-RJ) informa estar respondendo aos itens 9.2.1 a 9.2.3 do acórdão (peça 92, p. 5) .
Ocorre que, relacionado ao item 9.2.1 do acórdão, não há informações suficientemente detalhadas que respondam sobre medidas adotadas em coordenação com as demais esferas da Federação. 
O superintendente estadual no RJ, que assina o despacho, informa que "no tocante aos questionamentos contidos nos item 9.2.1 a 9.2.3 do Acórdão 229/2021-TCU-Plenário" (sic) está encaminhando a resposta da coordenação geral de assistência daquela superintendência e passa direto à apresentação do quadro de distribuição de leitos, que pretende atender aos subitens 9.2.2.1 e 9.2.2.2 do acórdão, e parcialmente ao subitem 9.2.2.3 do mesmo acórdão.
O quadro, em questão, apresenta a distribuição de quantitativos de leitos nos seis hospitais federais e três institutos nacionais sob sua coordenação (peça 92, p. 5-6) .
O despacho faz observar que a informação sobre leitos é dinâmica, sendo atualizada pelo menos três vezes ao dia no sistema Plataforma [da SMS Rio], e os dados constante do quadro apresentado foram extraídos no dia 25/2/2021, às 16h15.
No quadro apresentado há 46 leitos Covid e 654 leitos não-Covid impedidos, ou seja, inativos, que representam um montante de 27,9% do total de 2.508 leitos federais existentes nos nosocômios geridos pelo MS no Rio de Janeiro, sem que o superintendente reporte a este Tribunal as razões para tanto, conforme determinado no subitem 9.2.2.3 do acórdão.
Após o quadro com a distribuição de leitos não há mais informações relacionadas a leitos no referido despacho.
Em sequência, o Despacho CGHOSP (SEI 0019252445) , de 25/2/2021, é, tão somente, uma cópia do quadro de distribuição de leitos apresentado no despacho anterior. Igualmente não informa a razão de impedimento dos leitos inativos constantes do quadro, mantendo o descumprimento do determinado no subitem 9.2.2.3 do acórdão (peça 92, p. 8) .
Conforme elenca o Controle Interno do MS em seu ofício que encaminha as respostas quanto ao cumprimento do acórdão, o Despacho CGASS (SEI 0019243747) , de 25/2/2021, pretende responder ao item 9.2.3 do referido acórdão (peça 92, p. 1) .
A resposta encaminhada pela Coordenação Geral de Assistência da Superintendência Estadual do Ministério da Saúde no Rio de Janeiro (CGASS/RJ/SEMS/SE/MS) , no citado despacho, informa que, somada à monitorização estadual e municipal das curvas diárias de tendências, a SEMS/RJ monitora a quantidade de pacientes suspeitos e confirmados de Covid-19 dos hospitais federais e institutos (peça 92, p. 9) .
Informa que, naquele momento, o Estado do Rio de Janeiro estava em baixo risco para ocorrência da doença, e que, à época, "o quantitativo de reserva de leitos atende às necessidades, de forma que os leitos inativos, por outras questões, neste momento, não estão prejudicando o atendimento desse perfil de pacientes" (peça 92, p. 9) .
Termina informando que as avaliações de necessidade de leitos Covid são realizadas continuamente e adequadas conforme o espelho da situação epidemiológica da região. Relata que, na cidade do Rio de Janeiro, o Ministério da Saúde tem assento no Comitê Especial de Enfrentamento ao COVID-19 através das coordenações assistencial e geral dos hospitais federais do RJ na SEMS, que acompanha o panorama e auxilia nas discussões e diretrizes para o enfrentamento da pandemia na cidade, tendo a última reunião ocorrido no dia 22/2/2021 (peça 92, p. 10) .
Análise
Conforme descrito no relato do conteúdo dos despachos que tratam do assunto de distribuição de leitos, não há informações suficientemente detalhadas que respondam sobre medidas adotadas em coordenação com as demais esferas da Federação (itens 26-27) .
A determinação do item 9.2.1 do acórdão é para que o MS apresente medidas adotadas e, efetivamente, nenhuma medida foi apresentada em suas respostas. 
Porém, a resposta da Coordenação Geral de Assistência da Superintendência Estadual do Ministério da Saúde no Rio de Janeiro (CGASS/RJ/SEMS/SE/MS) relata que (peça 92, p. 10) :
o Ministério da Saúde tem assento no Comitê especial de Enfrentamento ao COVID-19 através das Coordenações Assistenciais e Geral dos Hospitais Federais do RJ na SEMS. Este Comitê acompanha o panorama e auxilia nas discussões e diretrizes para o enfrentamento da pandemia na cidade e a última reunião ocorreu no dia 22 de fevereiro de 2021.
Buscando-se por informação na internet que confirme a resposta, de fato, a nova gestão da Prefeitura Municipal do Rio de Janeiro, iniciada em 1º/1/2021, editou o Decreto RIO 48343, de 1º/1/2021, criando o referido comitê, destacando-se que (peça 115) :
Art. 2º São atribuições do Comitê Especial de Enfrentamento da Covid-19 - CEEC:
I - monitorar e avaliar o desempenho do SUS no âmbito do Município do Rio de Janeiro;
II - acompanhar, por meio de relatórios e indicadores, as atividades de vigilância, de atenção à saúde, de prevenção e de controle de doenças;
III - elaborar recomendações ao Centro de Operações de Emergência - COE COVID-19 Rio, de forma a obter o constante aperfeiçoamento das ações de proteção à vida.
 (...) 
Art. 4º O CEEC terá a seguinte composição, sob a presidência do primeiro:
I - Daniel Soranz - Secretário Municipal de Saúde Rio de Janeiro
II - Alberto Chebabo - Representante do Universidade Federal do Rio de Janeiro
III - Alessandra Siqueira - Representante do Ministério da Saúde
IV - Carlos Alberto Chaves - Secretário de Estado da Saúde do Rio de Janeiro
V - Carlos Alberto Pereira de Oliveira - Representante do Universidade Estadual do Rio de Janeiro
VI - Daniel Becker
VII - Fábio Leal - Representante do Instituto Nacional do Câncer
VIII - Gerson Oliveira Penna
IX - José Agenor Álvares da Silva
X - José Cerbino Neto - Representante do Instituto D'or
XI - José Gomes Temporão
XII - Marcelo Costa Velho - Representante do UniRio
XIII - Marcelo Lamberti - Representante Ministério da Saúde
XIV - Rivaldo Venâncio - Representante da Fundação Oswaldo Cruz
Por esse decreto, observa-se que o MS tem três assentos no comitê, sendo dois representantes diretos do MS e um do Inca. Ressalte-se que não é possível afirmar que essa composição se mantenha, pois não há nos autos informação a respeito apresentada pelo MS.
A existência do comitê com a participação do MS demonstra estar existindo atuação em conjunto com as demais esferas federativas, porém, considera-se que a determinação não pode ser considerada integralmente cumprida, pois, o comando do acórdão é para que o MS apresente medidas efetivamente adotadas, e estas não foram apresentadas de maneira plena.
Assim, considera-se que o item 9.2.1 do Acórdão 229/2021-TCU-Plenário foi parcialmente atendido pelo MS.
A instrução técnica anterior a esta nestes autos, ao analisar ofício do MS que atendia à diligência então realizada, já fazia observar que o ministério não apresentava ações relacionadas à implementação de leitos em coordenação com as esferas estadual e municipal do Rio de Janeiro, demonstrando sua dificuldade em exercer seu papel de planejador e coordenador de ações de saúde necessárias ao combate da pandemia (peça 80, p. 9) .
Ou seja, desde a primeira resposta apresentada pelo MS nestes autos, relacionada ao tema da coordenação, ocorrida em outubro de 2020 (peça 62, p. 6-8) , já se observava que o Ministério não relatava ações relacionadas à implementação de leitos em coordenação com as demais esferas da Federação, e isso continua ocorrendo atualmente, mesmo no pior momento da pandemia, ora vivido no país.
Com relação ao item 9.2.2 do acórdão, a Superintendência do MS no RJ descumpre parcialmente o subitem 9.2.2.3, tendo em vista que o quadro apresentado relaciona 46 leitos Covid e 654 leitos não-Covid impedidos, ou seja, inativos, porém, não reporta a este Tribunal as razões para tanto.
O quadro apresentado pelo superintendente apresenta um total de 700 leitos inativos nos nove nosocômios, um quantitativo bastante expressivo, que deveriam neste momento estar servindo para aliviar o caos no sistema de saúde pública do Rio de Janeiro. Sendo que o superintendente estadual do Ministério da Saúde no RJ não apresenta nenhuma informação sobre a motivação que leva esses leitos a tal situação, nem sobre eventuais ações para ativar os referidos leitos.
Nos termos colocados pelo superintendente do MS/RJ ao se manifestar em momento anterior nestes autos, no Ofício 108/2021/RJ/SEMS/SE/MS, de 22/1/2021 (peça 78, p. 2) :
Leitos inativos são aqueles que geralmente estão impedidos por problemas estruturais, pelo fato de estarem isolados devido à descoberta da presença de algum paciente com COVID-19 ou outra doença contagiosa ou mesmo falta de RH. Contudo, as próprias Unidades Federais tomam as providências necessárias para saneamento das pendências, contando com o auxílio desta Superintendência e do próprio Ministério da Saúde, como é o caso da contratação de RH promovida pela Subsecretaria de Assuntos Administrativos do Ministério da Saúde, por meio do Edital 14/2020.
O quantitativo de leitos cadastrados para cada hospital é um número constante, a menos que o gestor abra mais leitos e os inclua no sistema, mas os demais números relacionados aos leitos (livres, impedidos, ocupados, etc.) , estes são dinâmicos e, em tese os não livres são situações esperadas e administráveis, refletindo questões de gestão hospitalar, tais como: bloqueio para isolamento; limpeza e desinfecção; reserva para receber transferência de paciente, etc. Entretanto, não é esperado nem desejável que o impedimento de leitos ocorra por falta de recursos humanos e/ou equipamentos.
Assim, há algumas possibilidades de motivos que causam a inatividade de 700 leitos, e o MS, descumprindo parcialmente o subitem 9.2.2.3, não informa a este Tribunal as razões.
O conteúdo do Despacho CGASS (SEI 0019243747) , de 25/2/2021, assinado pela coordenadora-geral de assistência da SEMS/RJ (item 33) , não reflete os riscos associados à realidade da pandemia ora vivida.
Nesse sentido, a coordenadora-geral de assistência da SEMS/RJ deveria responder ao item 9.2.3 do acórdão, demonstrando ações adotadas para operacionalizar os 700 leitos inativos ou razões pelas quais entende que há outras maneiras de suprir as necessidades de leito para o enfrentamento da pandemia da Covid-19 na cidade do Rio de Janeiro. Entretanto, a signatária se restringe a informar que os leitos inativos não estão prejudicando o atendimento de pacientes com Covid e que a quantidade de leitos é avaliada continuamente e é adequada conforme a situação epidemiológica da região. 
A coordenadora-geral de assistência da SEMS-RJ baseia sua afirmação de que os leitos inativos são desnecessários no fato de que, àquele momento de sua resposta, em 25/2/2021, no Estado do Rio de Janeiro, a taxa de mortalidade estava estável e a de letalidade em queda de 0,2% (peça 92, p. 9) . 
Ocorre que, tão somente um mês após aquele quadro de estabilidade, o Estado do Rio de Janeiro passou a ter quase 2,5 vezes mais pessoas na fila do que UTI disponíveis. No dia 24/3/2021 haviam 240 leitos de UTI livres e 582 pessoas na fila de espera, conforme informa reportagem veiculada na mídia na data de 25/3/2021 (https://oglobo.globo.com/rio/estado-do-rio-ja-tem-25-vezes-mais-pessoas-na-fila-por-utis-do-que-vagas-disponiveis-24940404?utm_source=newsletter&utm_medium= email&utm_campaign=newsdiaria) .
Nos dias seguintes daquele mês de março de 2021, o Estado do Rio de Janeiro registrou, consecutivamente, recordes de fila de espera por leitos de Covid-19, chegando a ter 710 pacientes aguardando por um leito de UTI no dia 29/3/2021 (https://agenciabrasil.ebc.com.br/saude/noticia/2021-03/covid-19-estado-do-rio-bate-novo-recorde-por-fila-de-leitos) . 
Considerando que, após tentativa por via de e-mails diante da urgência do momento, SES-RJ e SMS-RJ não forneceram a esta unidade técnica acesso com senha a seus sistemas informatizados de controle de leitos e pacientes (itens 10-12) , recorreu-se novamente ao apoio do Ministério Público Federal no Estado do Rio de Janeiro (MPF) , que forneceu cópias de peças produzidas nos autos da Ação Civil Pública objeto do Processo 5017491-62.2020.4.02.5101, impetrado por MPF e Defensoria Pública da União (DPU) contra União, Estado do Rio de Janeiro, Município do Rio de Janeiro, Fundação Oswaldo Cruz (Fiocruz) e Fundação de Apoio à Fiocruz (Fiotec) , que tramita na 15ª Vara Federal do Rio de Janeiro, além de outros documentos produzidos pelo parquet.
O Processo 5017491-62.2020.4.02.5101 se refere à Ação Civil Pública impetrada por MPF e DPU contra União, Estado do Rio de Janeiro, Município do Rio de Janeiro, Fiocruz e Fiotec, para que os réus adotem ações de enfretamento à Covid-19, e está tramitando na 15ª Vara Federal do Rio de Janeiro. 
A consulta à movimentação do processo é pública no link https://www.jfrj.jus.br/consultas-e-servicos/consulta-processual/consulta-no-sistema-e-proc, porém sem acesso às peças dos autos. Nesse sentido, não é possível juntar nestes autos as peças encaminhadas pelo MPF que apoiam a análise nesta instrução.
A peça do MPF nos autos que tramitam na Justiça Federal, datada de 18/3/2021, por meio de acessos ao sistema SER, de responsabilidade da SES-RJ, relata, no mesmo sentido da reportagem jornalística, que: 
No dia 11 de março, a SES-RJ informou a situação de 48 pacientes em fila de UTI COVID, entendendo-se por "solicitações em fila" as solicitações recém inseridas ou aprovadas pela regulação, aguardando leito correspondente. Em 12 de março, 53 pacientes aguardavam leitos de UTI COVID. Em 15 de março já eram 113 pacientes em espera. Em 16 de março, 211 pacientes. Finalmente, nesta data, 237 pacientes aguardam leitos de UTI COVID.
 (...) 
Em resumo histórico da evolução da pandemia, o Município do Rio de Janeiro e por consequência a Região Metropolitana I e também o Estado do Rio de Janeiro viveram a primeira onda de contágio da COVID-19 no final de abril e início de maio de 2020; a segunda onda de contágio da COVID-19 ocorreu no final de dezembro de 2020 e início de janeiro de 2021; e agora observa-se início da terceira onda de contágio da COVID-19, ao que tudo indica com a disseminação da variante conhecida como P.1 que foi identificada em Manaus.
Assim, as reportagens jornalísticas citadas se somam à informação obtida junto ao MPF para mostrar que, em apenas vinte dias, entre 11 e 29/3/2021, a fila de espera por um leito de UTI COVID passou de 48 pacientes para 710 pessoas, enquanto isso, somente o MS tem 700 leitos indisponíveis no sistema público do Estado do Rio de Janeiro.
A instrução técnica anterior nestes autos, por meio de circularização de informações com o MPF, já havia concluído que, diversamente do que afirmava o superintendente do MS no Rio de Janeiro, não estavam sendo adotadas a totalidade das ações necessárias à disponibilização mínima de leitos que atendesse ao acordado na ação impetrada pelo MPF e DPU contra a União na Justiça Federal (peça 80, p. 21) . 
Conforme é observado pelo superintendente da SEMS/RJ, e é de conhecimento comum, a situação de pacientes com quadro de saúde grave, e que, consequentemente, precisam de leitos para tratamento da Covid-19, é dinâmica.
Dada essa dinamicidade, foi realizada consulta ao sistema de regulação de leitos da Plataforma SMS-RJ, no perfil público, para os seis hospitais e três institutos federais envolvidos nestes autos, de modo a comparar o quadro informado pelo superintendente da SEMS-RJ extraído "às 16:15 de 25.02.21" (peça 92, p. 5-6) com a situação no momento desta instrução técnica.
Se em 25/2/2021 eram 700 leitos inativos, na data desta consulta, em 31/3/2021, às 14h (peça 112) , há 734 leitos impedidos nos nosocômios sob responsabilidade do Ministério da Saúde.

É necessário relatar duas observações pertinentes à consulta que resulta no quadro desta instrução. Sobre o HFL e sobre o HFB.
No sistema pesquisado (Plataforma módulo Censo, da SMS-RJ) consta que o HFL é o único dos hospitais envolvidos nestes autos com a opção de pesquisa para leito de UTI SRAG Pediátrico. Na data e hora da consulta realizada há um leito alocado nessa opção, que está ocupado (peça 112, p. 10) . Assim, o quantitativo apresentado na coluna "Leito SRAG UTI" está acrescido dessa informação, sendo 32 leitos de UTI SRAG adulto mais o leito pediátrico, resultando nos 33 leitos que constam na célula correspondente.
A outra observação é de que há uma inconsistência relevante na quantidade de leitos operacionais do HFB, no quadro informado pelo superintendente da SEMS/RJ. 
No momento em que se fez a consulta ao sistema Plataforma, módulo Censo, da SMS-RJ, resumida no quadro desta instrução, o HFB consta como tendo um total de 376 leitos dos quais 266 estão impedidos, portanto sobram somente 110 leitos operacionais (peça 112, p. 3) , sendo que o quadro no despacho do superintendente da SEMS/RJ aponta que o HFB possui 246 leitos operacionais e somente 130 impedidos (peça 92, p. 5) .
Conforme é de conhecimento nestes autos, o HFB sofreu um incêndio de grandes proporções no dia 27/10/2020, que atingiu seu Prédio 1 e o mantém fechado até que obras de reforma sejam executadas (peça 65) . 
O MS informa nestes autos que o HFB possui em sua área construída seis prédios, sendo que o Prédio 1 era designado pelo MS como referência para tratamento de pacientes com Covid-19 entre os hospitais federais sob sua responsabilidade (peça 76, p. 27) . Com o incêndio, os pacientes e profissionais desse bloco foram remanejados para outros hospitais da rede federal, em especial HFA e HFCF (peça 76, p. 29) . 
No sistema Censo da SMS-RJ, os leitos do HFB apresentam uma numeração de 4 dígitos sendo que a numeração começa com 1 ou com 2, a exemplo: o primeiro dos 376 leitos possui numeração 120-1 e o último dos 376 leitos aparece com a numeração 251-11. Todos os leitos que se iniciam com o número 1 estão impedidos no sistema com a informação de que o motivo é "estrutural - obra" e totalizam 241 leitos. Ou seja, o sistema informa, na data da pesquisa, que há 241 leitos impedidos no HFB pelo motivo "obra".
Considerando que o HFB tem um total de 376 leitos cadastrados, sobram 135 leitos (376 - 241) que se iniciam com o número 2 e, dos leitos impedidos no sistema com essa característica de se iniciar com 2, nenhum está impedido pelo motivo "obra".
Diante do incêndio ocorrido, em conjunto com a situação verificada no âmbito do sistema, o quadro desta instrução exclui os 241 leitos com numeração iniciada em 1, por dependerem de ações específicas, e diferenciadas das demais unidades hospitalares, para retornarem ao sistema. Assim, as colunas de leitos SRAG (clínica e UTI para Covid) estão zeradas e a respectiva célula da coluna "Leitos demais especialidades" informa o quantitativo de 135 leitos, correspondente à exclusão dos 241 leitos.
Também está inconsistente a informação no quadro do superintendente de que há 130 leitos impedidos nas demais especialidades. A consulta ao sistema informa que há 266 leitos totais impedidos no HFB (peça 112, p. 3) , porém, para manter a coerência de exclusão de leitos, o quadro desta instrução apresenta o quantitativo de 25 leitos impedidos (266 - 241) .
Feitos os citados ajustes, a consulta resulta na expressiva quantidade de 734 leitos inativos, no dia 31/3/2020, nos hospitais e institutos federais sob gestão do MS, os quais seriam considerados desnecessários pela coordenadora-geral de assistência daquela SEMS, sendo também afirmado pela coordenadora que aquela SEMS/RJ adequa continuamente a quantidade de leitos à situação epidemiológica.
Ressalta-se que são 734 leitos inativos, sem incluir nesse quantitativo os leitos indisponíveis no HFB devido ao incêndio ocorrido.
A verificação desse número de leitos inativos durante a pior situação sanitária vivida pelo país, demonstra a responsabilidade do Mistério da Saúde na situação de pacientes que podem vir à óbito por insuficiência de leitos na rede pública de saúde do Estado do Rio de Janeiro.
É fato que os problemas de gestão dos hospitais e institutos federais sob responsabilidade do MS sediados no município do Rio de Janeiro vêm de longa data, entretanto a pandemia causada pelo novo Coronavírus está causando o congestionamento do sistema de saúde público há pelo menos um ano, tempo em que a gestão atual deveria ter adotado procedimentos para minimizar esse expressivo quantitativo de, em média, 700 leitos inativos.
O Estado do Rio de Janeiro chegou a ter 710 pacientes numa fila de espera aguardando para conseguir ser internado em um leito de UTI (item 55) . 
Considera-se que, nesse contexto, o montante de cerca de 700 leitos inativos exigira que o gestor do órgão apresentasse justificativas suficientes de que envidou esforços, eventualmente sem ter sucesso, para reativar uma quantidade significativa desses leitos.
Nesse contexto, o quadro de evolução da pandemia no Estado do Rio de Janeiro se presta a comprovar a insuficiência das informações prestadas pelo MS a este Tribunal e demonstra as dificuldades na gestão dos leitos federais que deveriam assistir à população neste momento.
A informação de uma fila de espera por leitos que possuía 48 pacientes em 11/3/2021 e passou a ter 710 pessoas em 29/3/2021 (item 60) em conjunto com a pesquisa no sistema da SMS/RJ que demonstra existirem, no dia 31/3/2021, 734 leitos inativos nos hospitais federais sob responsabilidade do MS (item 64) , e, ainda, considerando que o MS não deu cumprimento ao item 9.2.3 do acórdão, deixando de demonstrar que tenha adotado ações para operacionalizar leitos inativos, todos esses elementos, somados, demonstram a insuficiência da resposta da Coordenação Geral de Assistência da Superintendência Estadual do Ministério da Saúde no Rio de Janeiro (CGASS/RJ/SEMS/SE/MS) , ao afirmar que a SEMS/RJ monitora a quantidade de pacientes suspeitos e confirmados de Covid-19 dos hospitais federais e institutos, e que os quantitativos de leitos destinados ao atendimento deste perfil de pacientes é avaliado continuamente e adequado conforme o espelho da situação epidemiológica da região (peça 92, p. 9-10) . 
Cabe registrar que a determinação foi feita ao Ministério da Saúde, representado pela Secretaria-Executiva do Ministério, uma vez que envolvia questões de natureza administrativas e gerenciais da pasta, que competem à Secretaria-Executiva, nos termos do art. 4º, incisos I, II, III, V, XI e XIX, do Anexo I do Decreto 9.795/2019, que aprova a estrutura regimental do MS. Portanto, a notificação foi endereçada à Secretaria-Executiva do Ministério da Saúde (peça 87) , a qual foi dada ciência na peça 88 e 90.  
Como conclusão, consideram-se cumpridos os subitens 9.2.2.1 e 9.2.2.2, uma vez que foram apresentadas as informações determinadas no acórdão. 
Considera-se parcialmente cumpridos os itens: 9.2.1, uma vez que foi verificada a participação do MS em um comitê composto por membros das três esferas federativas, porém, não foram apresentadas medidas adotadas, no âmbito desse comitê ou outras medidas, em coordenação com as demais esferas federativas; e 9.2.2.3, pois, foi encaminhado o quantitativo de leitos inativos em cada unidade, porém não foram apresentadas as razões que levam à indisponibilidade desses leitos.
Considera-se descumprido o item 9.2.3 do Acórdão 229/2021-TCU-Plenário por não apresentar ações adotadas para operacionalizar os leitos inativos ou as razões pelas quais entende que há outras maneiras de suprir as necessidades de leito para o enfrentamento da pandemia da Covid-19 na cidade do Rio de Janeiro, conforme determinado no acórdão. 
Propõe-se a fixação de novo e improrrogável prazo para o cumprimento na integralidade dos itens 9.2.1, 9.2.2.3 e 9.2.3, sob pena da sanção prevista no RITCU, art. 268, inciso VII.
Itens 9.2.4 e 9.2.5 do Acórdão 229/2021-TCU-Plenário
Os itens 9.2.4 e 9.2.5 tratam do mesmo assunto, relacionado à gestão e à contratação de profissionais de saúde, e são analisados em conjunto.
O quarto item do acórdão em questão (item 9.2.4) determina ao MS que demonstre as ações planejadas para lidar com eventual déficit de recursos humanos decorrente da previsão de demissão, em 28/2/2021, de 1.419 profissionais em decorrência da expiração do prazo contratual estabelecido pela Medida Provisória 1.022/2020, de 31/12/2020.
O quinto item do acórdão (item 9.2.5) determina ao MS que informe dados referentes à situação do processo seletivo simplificado para a contratação de 4.117 profissionais (Edital 14/2020/SAA/SE/MS) 
Por meio do Despacho s/n (SEI 0019243125) , datado de 25/2/2021, a chefe do Serviço de Gestão de Pessoas da SEMS/RJ responde aos itens 9.2.4 e 9.2.5 do acórdão (peça 92, p. 11-15) .
Com relação ao item 9.2.4 do acórdão, discorre sobre a adoção de providências junto à Subsecretaria de Assuntos Administrativos do Ministério da Saúde (SAA/MS) , informando ter sido realizada a quarta convocação dos aprovados no processo seletivo simplificado do Edital 14/2020/SAA/SE/MS.
A chefe do serviço informa que o processo seletivo simplificado objetiva a "substituição dos 3.592 postos de trabalho existentes em 31/11/2020 e incremento de 525 vagas para composição da força de trabalho nos Hospitais Federais e Institutos do Ministério da Saúde no Rio de Janeiro, a fim de preencher as 4.117 vagas autorizadas pela Portaria 11.259/2020" (peça 92, p. 11) .
Complementa a resposta ao item 9.2.4 do acórdão ressalvando que as contratações desse certame se iniciaram em dezembro de 2020, a partir da 1ª convocação por meio do Edital 18, de 19/11/2020 (D.O.U. 222, Seção 3, de 19/11/2020) e está na 4ª convocação, por meio do Edital 1, de 2/2/2021 (D.O.U. 24, Seção 3, de 4/2/2021) (peça 92, p. 11) .
Sobre o item 9.2.5 do acórdão, para atender ao subitem 9.2.5.1, a chefe de serviço apresenta um quadro contendo o quantitativo de profissionais contratados, de cada especialidade, distribuídos entre os 6 hospitais, 3 institutos e a sede da SEMS/RJ, resultando num total de 3.350 contratações (peça 92, p. 11-14) .
Em resposta ao subitem 9.2.5.2 do acórdão, que determina ao MS informar as etapas por executar, com respectivo cronograma de execução, a chefe de serviço apenas relata estar "aguardando o envio, pelas unidades hospitalares federais, dos processos dos candidatos que compareceram para realizar o ASO", para que possa dar continuidade nas demais etapas da contratação (peça 92, p. 14-15) .
Finaliza seu despacho informando que (peça 92, p. 15) :
Os processos que possuem impedimentos dependem do envio, pelo candidato, de documentação comprobatória de legalidade da acumulação de cargos; e comprovante de não participação de gerência ou administração de sociedade privada, personificada ou não personificada, em atividade de comércio, conforme determina o artigo 117, inciso X, da Lei nº 8.112/1990. Ressalva-se que estes já foram notificados de suas pendências na contratação, ao tempo em que foi disponibilizado um canal de comunicação para regularização dessas situações. (sic) 
Análise
Como resposta à determinação do item 9.2.4 do acórdão, para que o MS demonstre as ações planejadas para lidar com eventual déficit de recursos humanos decorrente da previsão de demissão de 1.419 profissionais, a chefe do Serviço de Pessoal da SEMS/RJ se reporta à 4ª lista de convocação dos aprovados no processo seletivo simplificado do Edital 14/2020/SAA/SE/MS.
A chefe do Serviço de Pessoal da SEMS/RJ responde que as atividades executadas pelos 1.419 profissionais de saúde, já demitidos em 28/2/2021 por determinação da MP 1.022/2020, serão executadas pelos novos profissionais contratados pelo certame simplificado.
Ocorre que as contratações pelo certame estão acontecendo muito além do tempo esperado, e necessário neste momento ora vivido na pandemia. A primeira convocação ocorreu em 19/11/2020 e mais de três meses depois ainda não se atingiu o quantitativo previsto.
Há pelo menos três ações civis públicas 	(5071328-32.2020.4.02.5101, 5064379-89.2020.4. 02.5101 e 5065100-41.2020.4.02.5101) questionando a lisura do processo seletivo e apontando falhas no sistema de inscrição e avaliação das notas dos candidatos. 
Em documento produzido pelo MPF e encaminhado a esta unidade técnica, atendendo pedido de auxílio à instrução destes autos, o MPF relata sobre uma reunião virtual, ocorrida em 9/3/2021, com a participação de representantes do MPF, DPU, MPRJ, DPE, SES/RJ, SMS/RJ e SEMS/RJ/MS, da qual se transcreve o seguinte trecho (itens 56-58) :
Na referida reunião, há esclarecimentos sobre as tentativas da SEMS/RJ para suprir o déficit de pessoal nos hospitais, sendo citada a busca pela contratação de mais médicos para a rede (1h25min do vídeo) e a tentativa de prorrogação da Medida Provisória que previa a manutenção de 1.419 profissionais de saúde contratados temporariamente até o dia 28/02/21 (1h43min do vídeo) . Também são relatadas dificuldades na contratação de mão-de-obra do processo seletivo decorrente do Edital nº 14/2020, sendo um dos motivos os valores pagos aos profissionais, além do cenário de aumento da demanda por profissionais de saúde tanto na rede pública quanto privada (1h40min do vídeo) .
Ressalta-se que a manifestação da SEMS/RJ, na citada reunião, de que houve tentativa de prorrogação da Medida Provisória 1.022/2020, não foi informada a este Tribunal. Na resposta à determinação do item 9.2.4 do Acórdão 229/2021-TCU-Plenário, para que o MS informasse as ações adotadas para evitar o déficit de pessoal decorrente dessa MP, a SEMS/RJ se limita a esclarecer que foi lançado um novo edital de convocação dos candidatos aprovados no certame simplificado (item 92 desta instrução) .
O trecho da reunião, ora transcrito, revela que era de pleno conhecimento do Ministério da Saúde as dificuldades na contratação de mão-de-obra decorrente desse processo seletivo, e que as contratações desse certame não conseguiriam evitar o déficit de pessoal ocorrido com as demissões determinadas pela MP 1.022/2020. 
No mesmo documento produzido pelo MPF e encaminhado a esta unidade técnica, é relatado o impacto do déficit de profissionais demitidos por determinação da MP 1.022/2020 nas atividades do HFL, e comprova a lacuna de planejamento do MS para lidar com o impacto causado. É informado que (itens 56-58) :
 (...) comunicado datado de 01/03/2021 exarado pela Coordenação Assistencial do Hospital Federal da Lagoa à Equipe Assistencial anuncia que, por não haver previsão sobre a renovação dos contratados temporários da união do 5º certame, a assistência sofrerá os seguintes impactos a partir desta semana (Doc. 04 - documento anexo) :
 (i) suspensão durante alguns dias da semana das atividades de manipulação de Quimioterapia;
 (ii) suspensão da coleta de exames ambulatoriais;
 (iii) suspensão de agendamento de tomografias computadorizadas de pacientes ambulatoriais;
 (iv) suspensão durante alguns dias da semana das atividades da agência transfusional;
 (v) suspensão das atividades da Anatomia Patológica em especial exames de congelação em centro cirúrgico;
 (vi) retardo das atividades de interpretação de exames anatomopatológicos pela saída de 2 médicas anatomopatologistas;
 (vii) suspensão parcial das atividades da Endoscopia Digestiva;
 (viii) redução das atividades no Setor de Quimioterapia adulto por déficit de enfermagem especializada (setor essencial para assistência de pacientes oncohematológicos) ;
 (ix) redução das atividades no Setor de Hemodiálise por déficit de enfermagem especializada;
 (x) redução das atividades (duas salas do Centro Cirúrgico) por déficit de enfermagem especializada;
 (xi) redução das atividades no Setor de Pediatria por déficit de enfermagem especializada;
 (xii) redução das atividades no Setor de Oncohematologia pediátrica por déficit de enfermagem especializada;
 (xiii) fechamento da Unidade de Pós Operatório com a transferência dos médicos ali lotados para atendimento no CTI geral, pela saída de 4 médicos plantonistas; denotando redução e paralisação de atividades essenciais.
Os relatórios de fiscalização do Coren/RJ juntados a estes autos, citados nos itens 8-9 desta instrução, foram produzidos em diferentes datas no início deste ano de 2021, tendo como objetivo atualizar os quantitativos de profissionais de enfermagem atuando nos hospitais federais do MS. As informações constantes dos relatórios não são precisas, pois nem todos os hospitais forneceram os dados solicitados. 
Além disso, a maioria dos relatórios foram produzidos antes da data de 28/2/2021 quando ocorreu o impacto das últimas demissões dos temporários por determinação da MP 1.022/2020, porém, podem ser destacadas algumas situações relatadas que demonstram a existência de déficit de pessoal antes mesmo que ocorressem as demissões ao final do mês de fevereiro.
No relatório sobre o HFA é informado que existiam 225 enfermeiros e 169 técnicos de enfermagem na situação de contratados temporários cujos contratos findaram em 2020 e foram demitidos, e, até a data de 15/1/2021, o HFA havia recebido 195 enfermeiros e 108 técnicos de enfermagem contratados pelo MS, resultando em déficit de profissionais de saúde da área de enfermagem àquele momento (peça 107, p. 5) .
No relatório de fiscalização realizada no HFSE há o seguinte quadro (peça 108, p. 7) :
	Número de profissionais do HFSE em 2020 e 2021

	Profissionais 
	06/04/2020 
	08/01/2021 
	Perda efetiva no período 

	Enfermeiros 
	455 
	409 
	46 

	Técnicos e Auxiliares de enfermagem 
	816 
	771 
	45 

Assim, a questão que se impôs com a determinação do item 9.2.4 do acórdão era no sentido de que, se existissem ações planejadas, estas deveriam ter sido executadas para evitar que o déficit de pessoal ocorresse. 
Afirmar que os 1.419 profissionais demitidos teriam suas atividades executadas pelos novos contratados por meio do Edital 14/2020 não condiz com a realidade, pois as dificuldades que levam a lentidão das contratações já eram de conhecimento dos gestores. 
O item 9.2.4 do acórdão determina ao MS que demonstre suas ações planejadas para lidar com o eventual déficit de recursos humanos, que, àquele momento de edição do acórdão, se encontrava muito próximo de acontecer, haja vista o disposto na MP 1.022/2020. Se as contratações decorrentes do certame estivessem acontecendo num fluxo satisfatório, essa poderia ter sido a ação adequada, mas o MS tinha conhecimento de que essa não é a realidade do certame. 
A situação relatada nos relatórios do Coren/RJ evidencia a existência de um déficit de profissionais de enfermagem já existente e que iria se agravar ainda mais com as demissões determinadas pela MP 1.022/2020, tornando a decisão de suprir esse déficit com as contratações realizadas por meio do certame simplificado ainda mais arriscada.
Também, a efetiva ocorrência do déficit de pessoal no HFL, que impactou a prestação de seu serviço assistencial à população, relatado pelo MPF, demonstra que, no mínimo, a ação foi mal planejada e não conseguiu evitar o problema que o acórdão apontava. 
É atribuição do subsecretário de assuntos administrativos planejar, coordenar e supervisionar as ações de gestão de pessoas no âmbito do Ministério da Saúde, conforme art. 5º, inciso II, do Anexo I do Decreto 9.795/2019, que aprova a estrutura regimental do MS. 
Assim, considera-se que houve conduta omissiva do subsecretário ao não planejar ações adicionais além da convocação de candidatos selecionados por meio do Edital 14/2020/SAA/SE/MS, o qual notoriamente está tendo lentidão no fluxo de contratações, de modo a evitar que o cumprimento da determinação contida na MP 1.022/2020 viesse a ampliar um déficit de recursos humanos já existente nos nosocômios envolvidos, e que ocorre durante a pandemia causada pela Covid-19 que superlota o sistema público de saúde.
Não só nesse momento específico de fim do prazo de validade dos contratos, mas desde o início da pandemia, em abril de 2020, os gestores do MS já estavam avisados, e devidamente embasados tecnicamente, de que os seis hospitais federais sediados no Rio de Janeiro, sob sua gestão, precisavam de mais 4.700 profissionais de saúde para enfrentar a pandemia. Esse quantitativo deveria ter sido contratado para além dos 4.100 que já estavam trabalhando.
A comunicação ocorreu por meio da Nota Técnica 3/2020-RJ/DIGAD/RJ/SEMS/SE/MS, de 27/4/2020, que solicitou autorização para contratação de 4.707 profissionais para os seis hospitais federais sob gestão do MS (HFA, HFB, HFI, HFL, HFCF E HFSE) .  A nota destaca o alto índice de profissionais acima de 60 anos nos seis hospitais e o impacto disso na disponibilidade da força de trabalho em razão do momento de pandemia, e afirma expressamente que as novas vagas devem se somar ao quadro de profissionais já existentes (peça 60, p. 12) :
Considerando o fato de que 72% do corpo funcional assistencial da rede hospitalar federal está acima dos 60 anos, ou seja: No Hospital Federal do Andaraí o índice é de 81%; Hospital Federal de Ipanema, 77%; Hospital Federal da Lagoa, 75%; Hospital Federal Cardoso Fontes, 74%; Hospital Federal do Servidores, 65% e Hospital Federal de Bonsucesso, 62%, cujos índices causam impactos diretos no planejamento da força de trabalho, pelo amplo contingente de pessoal suscetível/vulnerável a contaminação, segundo a Organização Mundial de Saúde.
Considerando que anterior à decretação do estado de emergência em saúde pública e do estado de calamidade, em razão da Pandemia do COVID-19, esta Direção já havia apresentado à Subsecretaria de Assuntos Administrativos a necessidade de 8.824 (manutenção das 4.117 vagas de CTU existentes e liberação de 4.707 vagas novas) , apuradas através de estudos de dimensionamento, levando-se conta, a demanda pelos serviços hospitalares e manutenção de suas estruturas, assim como as projeções de aposentadorias e a falta de concursos para recomposição da força de trabalho. (grifo nosso) 
A referida nota técnica deixa claro que (peça 60, p. 19) :
A metodologia utilizada para as áreas assistenciais teve por referência a capacidade produtiva operacional vigente (i.e. em funcionamento durante o período de levantamento) . Assim, leitos não operacionais (bloqueados) por falta de recursos humanos não foram contemplados no levantamento.
O mesmo se deu para as salas cirúrgicas, salas de exames e procedimentos de SADT que não estavam operacionais por falta de recursos humanos. Em suma, o estudo apresentou o quantitativo de recursos humanos para o adequado funcionamento dos serviços ora existentes na unidade, garantindo a manutenção da capacidade produtiva atual, sem considerar todo seu potencial produtivo instalado. (grifo nosso) 
Ou seja, a solicitada contratação de 4.707 profissionais pretendia apenas manter o funcionamento já existente, sem tratar do problema de leitos sem uso (bloqueados no sistema) por falta de recursos humanos nos seis hospitais federais situados no Rio de Janeiro.
Sem levar em conta o pleito técnico pela contratação de mais 4.707 profissionais de saúde para enfrentamento da pandemia, foi emitida a Portaria Interministerial 11.259, de 5 de maio de 2020, conjunta do Ministério da Economia e do Ministério da Saúde, que em seu texto autorizava a contratação de 4.117 profissionais temporários, sendo divididos em: 3.592 substituições de profissionais então contratados e 525 novas vagas, e incluiu nesse quantitativo os três institutos nacionais também situados no Rio de Janeiro, para além dos seis hospitais federais para os quais o levantamento de necessidades foi realizado (peça 63) .
Faz-se observar, considerando o objetivo da Portaria Interministerial 11.259/2020, que este normativo não pretendeu dar atendimento ao pleito da citada nota técnica. A nota técnica informa expressamente que, além dos 4.117 temporários então contratados, seriam necessários contratar mais 4.707 profissionais de saúde para atender à demanda causada pela pandemia, sendo tal quantitativo relacionado somente aos seis hospitais federais sob gestão do MS no Rio de Janeiro.
Conforme está relatado, em sequência nesta instrução, a PI 11.259/2020 foi editada para solucionar o problema de que 3.592 contratos temporários de profissionais de saúde precisariam ser substituídos em 31/5/2020. Adicionalmente aos 3.592 contratos temporários, a PI autorizou contratar mais 525 profissionais, a serem distribuídos entre os seis hospitais e três institutos federais, totalizando a autorização para contratar 4.117 profissionais de saúde temporários.
Assim, haviam duas questões distintas, relacionadas ao déficit de recursos humanos, que demandavam a atuação dos gestores do MS àquele momento de início da pandemia: a) uma nota técnica, de abril de 2020, que pleiteava a contratação de 4.707 profissionais de saúde, somente para os seis hospitais federais, e avisava do risco de desassistência durante a pandemia caso não fosse atendida; e b) 3.592 contratos temporários que, por exigência legal, precisavam ser substituídos em maio de 2020.
Quadro comparativo do déficit de RH
	NT 3, de 27/4/2020      (Somente 6 HFs) 
	PI 11.259, de 5/5/2020     (6HFs + 3 INs) 
	MP 974, de 28/5/2020      (6HFs + 3 INs) 

	CTUs existentes
	CTUs                           a contratar
	CTUs vencendo em 31/5/2020
	CTUs                           novas vagas
	CTUs vencendo em 31/5/2020 prorrogados até 30/11/2020

	4.117
	4.707
	3.592
	525
	3.592

	HFs: Hospitais Federais no Rio de Janeiro sob gestão do MS
INs: Institutos Nacionais no Rio de Janeiro sob gestão do MS
CTUs: Contratos Temporários da União

Para melhor compreensão do contexto em que se insere a contratação atual de 4.117 profissionais, rememora-se a situação do quadro de profissionais de saúde que trabalham nos hospitais e institutos federais sob responsabilidade do MS, sediados no Rio de Janeiro.
No ano de 2018, por meio da Portaria Interministerial MPOG/MS 58, de 26 de março de 2018, assinada pelos ministros do Planejamento, Desenvolvimento e Gestão e da Saúde, foi autorizada a contratação de 3.592 profissionais de saúde especificamente para atuar nas unidades hospitalares do Rio de Janeiro. O parágrafo único do art. 2º da portaria determinava que os contratos deveriam ser encerrados uma vez decorridos dois anos a partir da primeira contratação.
Ressalta-se que o parágrafo único do art. 1º da Portaria Interministerial MPOG/MS 58/2018 se reporta a "unidades hospitalares do Rio de Janeiro", depreendendo-se do texto, que inclui tanto os hospitais como os institutos federais sob gestão do MS no Rio de Janeiro:
OS MINISTROS DE ESTADO DO PLANEJAMENTO, DESENVOLVIMENTO E GESTÃO E DA SAÚDE, no uso de suas atribuições, e em conformidade com o disposto no art. 5º da Lei nº 8.745, de 9 de dezembro de 1993, c/c o contido a Lei nº 13.473, de 8 de agosto de 2017, resolvem:
Art. 1º Autorizar a contratação, nos termos desta Portaria, do quantitativo máximo de três mil e quinhentos e noventa e dois profissionais de nível médio e superior, por tempo determinado, para atender a necessidade temporária de excepcional interesse público, na forma do inciso I do art. 2º da Lei n° 8.745, de 1993, a partir de março de 2018, conforme detalhado no Anexo.
Parágrafo único. Os profissionais de que trata o caput serão contratados para atuar nas atividades de assistência e apoio à assistência à saúde de unidades hospitalares do Rio de Janeiro.
Não se tem conhecimento nestes autos sobre como foi distribuído entre os hospitais e institutos essa mão de obra contratada em 2018. Assim, quando a Nota Técnica 3/2020-RJ/DIGAD/RJ/SEMS/SE/MS (peça 60, p. 11-24) afirma que há um quantitativo de 4.117 contratados temporários trabalhando nos seis hospitais federais de que a nota trata (item 118 nesta instrução) , não sabemos quanto desse quantitativo foi contratado com base na referida portaria interministerial de 2018.
De todo modo, devido aos termos da PI 58/2018, o Ministério da Saúde sabia que 3.592 contratados em 2018 teriam que ser demitidos em maio de 2020. 
Para evitar a perda dessa mão de obra, quando já estava instalada a pandemia no país, em 5/5/2020, foi editada a Portaria Interministerial 11.259/2020 para contratar 4.117 profissionais, substituindo os 3.592 postos de trabalho que estavam por se encerrar, e acrescendo 525 vagas. Tal entendimento é confirmado na informação da chefe do Serviço de Gestão de Pessoas da SEMS/RJ nestes autos (peça 92, p. 11) :
Em decorrência de abstenções, desistências e restrições de candidatos (conforme item 7 do Edital 14/2020) , já providenciamos, junto à Subsecretaria de Assuntos Administrativos - SAA, a 4ª lista de convocação dos aprovados nesse processo seletivo simplificado, para substituição dos 3.592 postos de trabalho existentes em 31/11/2020 e incremento de 525 vagas para composição da força de trabalho nos Hospitais Federais e Institutos do Ministério da Saúde no Rio de Janeiro, a fim de preencher as 4.117 vagas autorizadas pela Portaria 11.259/2020.
Posteriormente, naquele mesmo mês de maio de 2020, foi editada a Medida Provisória 974, de 28/5/2020, que autorizava a prorrogação dos 3.592 contratos efetivados com base na Portaria Interministerial MPOG/MS 58/2018, determinando, no parágrafo único do art. 1º, que a prorrogação de que trata: 
I - é aplicável aos contratos firmados a partir do ano de 2018 vigentes na data de entrada em vigor desta Medida Provisória; e
II - não poderá ultrapassar a data de 30 de novembro de 2020.
A Exposição de Motivos (EMI) 00025/2020/MS/ME, de 28/5/2020, apresentada ao Presidente da República e subscrita pelos ministros de Estado da Saúde e da Economia, que justifica o pedido de edição da MP 974/2020, informa que 3.592 contratos temporários seriam extintos em 31/5/2020 e, não obstante ter sido autorizado novas contratações pela PI 11.259/2020, não haveria tempo hábil para realizar as novas contratações, e a perda dessa força de trabalho no momento de pandemia impactaria negativamente no atendimento da população (peça 116) .
Assim, a Medida Provisória 974/2020 assegurou a manutenção dos antigos contratos até 30/11/2020, dando tempo para que as novas contratações autorizadas pela Portaria Interministerial 11.259/2020 fossem efetivadas.
Em sequência à emissão da referida portaria interministerial, a SEMS/RJ publicou o Edital 3, de 14/5/2020, D.O.U. de 15/5/2020, dando cumprimento aos exatos termos da portaria. Esse edital foi revogado em 14/8/2020, sem que nenhuma contratação houvesse sido efetivada (peça 113) .
Mais de três meses após a edição da portaria interministerial que autorizava as contratações, foi publicado o Edital 14, de 27/8/2020, assinado pelo subsecretário de assuntos administrativos da Secretaria-Executiva do Ministério da Saúde, D.O.U. de 31/8/2020. Este é o edital vigente, por meio do qual as contratações estão se efetivando. 
O MS não apresentou nenhum esclarecimento para o motivo de o Edital 3/2020 ter sido revogado sem realizar nenhuma contratação, nem há nos autos a motivação do MS ter deixado que se passassem três meses para revogar esse edital e lançar um novo edital, tendo conhecimento que restavam apenas três meses para o fim do prazo de prorrogação dos antigos contratos (que ocorreria em 30/11/2020, nos termos da Medida Provisória 974/2020) .
O Decreto 9.795/2019, art. 5º, inciso II, define que compete à Subsecretaria de Assuntos Administrativos do MS "planejar, coordenar e supervisionar as ações de gestão de pessoas no âmbito do Ministério da Saúde", impondo ao respectivo subsecretário a responsabilidade de supervisionar o Edital 3/2020 lançado em 14/5/2020 pelo superintendente no Rio de Janeiro e, tempestivamente, adotar as ações necessárias à conclusão das contratações, que deveria ocorrer até 30/11/2020.
Assim, é necessário que o SAA/MS  esclareça a motivação para deixar que decorressem três meses sem tomar nenhuma atitude para iniciar as contratações que deveriam suprir um déficit de pessoal com data determinada para acontecer, quando deveria supervisionar todo o processo de contratação de pessoal, nos termos do art. 5º, inciso II, do Decreto 9.795/2019, isso em meio a uma pandemia que estava, à época, e continua superlotando o sistema de saúde do país. 
Ressalta-se que o primeiro edital, tempestivamente lançado alguns dias após a autorização dada pela portaria interministerial, foi autorizado pela Superintendência do Ministério da Saúde no Estado do Rio de Janeiro, e o segundo edital foi autorizado com lapso de tempo de três meses pelo Subsecretário de Assuntos Administrativos da Secretaria-Executiva do Ministério da Saúde.
Se configura um indício de conduta desidiosa do gestor público que pode evidenciar deficiência de planejamento e prejudica a eficiência no alcance dos objetivos do órgão e a tempestividade no atendimento das demandas sociais em pleno momento de pandemia.
Diante da conduta relatada, considera-se necessário que o subsecretário de assuntos administrativos da Secretaria Executiva do MS, à época, seja ouvido em audiência para que apresente justificativas para o fato de, ter retardado em três meses o início do processo de contratação temporária de profissionais de saúde autorizados pela Portaria Interministerial 11.259, de 5/5/2020, que somente se iniciou efetivamente com a publicação do Edital 14, em 31/8/2020, quando deveria, nos termos do art. 5º, inciso II, do Decreto 9.795/2019, ter supervisionado o andamento do Edital 3/2020 de forma a evitar sua revogação tardia, com o agravante de ter conhecimento que teria somente outros três meses para realizar as contratações que substituiriam mão de obra de profissionais de saúde em plena pandemia do novo Coronavírus que assola o país.
A MP 974/2020 foi transformada na Lei 14.072, de 14/10/2020. A referida lei alterou o inciso II do parágrafo único do art. 1º, passando a aceitar que os 3.592 contratos de que trata pudessem ser prorrogados até 31/12/2020.
Cabe observar que, na data de 27/8/2020, quando o Edital 14/2020 foi lançado, valiam os termos da MP 974/2020 cujo prazo de validade dos contratos era até 30/11/2020. A alteração no prazo de validade somente ocorreu em outubro de 2020, quando a referida MP foi transformada em lei. 
A alteração de prazo foi necessária porque, àquela época de promulgação da lei, as contratações por meio do certame simplificado lançado em agosto daquele ano, não haviam sequer começado. O certame foi homologado pelo Edital SAA 17, de 3/11/2020, D.O.U. 210, de 4/11/2020, e a 1ª convocação de candidatos ocorreu por meio do Edital 18, de 19/11/2020, D.O.U. 222, de 19/11/2020 (peça 92, p. 11) .
Ainda decorrente da lentidão no fluxo de contratações por meio do referido certame simplificado, foi necessário editar uma nova medida provisória, MP 1.022/2020, autorizando a prorrogação de até 1.419 contratos prorrogados pela Lei 14.072/2020 até a data limite de 28/2/2021.
No momento em que essa última MP estava vigendo foi julgado o acórdão objeto destes autos, que determina ao MS, no item 9.2.4, demonstrar suas ações planejadas para lidar com eventual déficit de recursos humanos decorrente da previsão de demissão de 1.419 profissionais que, à época do julgamento desta Corte, viria a ocorrer em 28/2/2021.
O déficit de pessoal sentido nos hospitais federais sob gestão do MS, conforme relatado nos itens 105-109, é causado pelo somatório de duas situações. A lentidão nas contratações decorrentes do Edital 14/2020 e o não atendimento do pleito contido na Nota Técnica 3/2020-RJ/DIGAD/RJ/SEMS/SE/MS para contratação de mais 4.707 profissionais, além dos que já estavam trabalhando nos hospitais federais e que foram demitidos por força das MPs 974/2020 e 1.022/2020.
Nesse contexto, em que era de pleno conhecimento do MS a existência do déficit de pessoal nos hospitais federais, avisado pela NT 3/2020, e que o certame simplificado não estava conseguindo efetivar as contratações na velocidade necessária para substituir os contratados temporários sem interromper o fluxo de atendimentos hospitalares em plena pandemia, uma das opções para lidar com o déficit seria uma nova autorização para prorrogação dos 1.419 contratos de 2018, como já havia ocorrido por duas vezes nesse período de pandemia.
Na página do Senado Federal na internet se encontra a documentação que compõe a MP 1.022/2020, dentre os documentos está a Exposição de Motivos Interministerial EMI 56/2020-MS-ME, apresentada ao Presidente da República, subscrita pelo Ministro de Estado da Saúde e pelo Ministro de Estado da Economia (interino) (peça 117) .
Nessa EMI os signatários informam ao Presidente da República a situação dos contratos temporários que seriam extintos em 31/12/2020 e expõem as razões pelas quais consideram necessária a edição de medida provisória para prorrogação dos contratos (peça 117, p. 3) :
2. Informamos que os referidos contratos temporários serão extintos no próximo dia 31 de dezembro e, não obstante ter sido autorizada a realização de novas contratações, não vem se concretizando a contento a substituição dos profissionais que estão deixando os cargos por aqueles que estão sendo contratados. 
3. A especificidade da assistência médica de alta complexidade exige uma transição segura dos cargos e encargos dos profissionais atuais para os que estão assumindo a assistência hospitalar neste momento, pois a ruptura abrupta traz um elevadíssimo risco de desassistência, de incidência de erros médicos e de outros problemas assistenciais com impactos irreversíveis e incalculáveis. 
4. Além do risco iminente, destacamos que a eventual descontinuidade na prestação dos serviços da saúde pelo término dos contratos destes profissionais acarretará na redução funcional desses Hospitais e Institutos. Isto impactará negativamente no atendimento à população, sobretudo com a possibilidade do aumento de óbitos. 
5. Vale lembrar que esses Hospitais e Institutos representam mais da metade da assistência de alta complexidade em suas respectivas áreas (Institutos) e especialidades clínicas e cirúrgicas (Hospitais) , no Estado do Rio de Janeiro.
O prazo de prorrogação dos contratos por dois meses solicitado na referida EMI 56/2020-MS-ME não foi suficiente e o risco de desassistência relatado nesse documento continuou presente, assim, a mesma exposição de motivos poderia ser usada para uma nova prorrogação.
A edição de uma medida provisória é prerrogativa do Presidente da República, nos termos do art. 62 da Constituição da República, porém, referindo-se ao Ministério da Saúde, o Decreto 9.795/2019, que aprova sua estrutura regimental, em seu art. 5º, inciso II, do anexo I atribui a responsabilidade por "planejar, coordenar e supervisionar as ações de gestão de pessoas no âmbito do Ministério da Saúde" ao subsecretário de assuntos administrativos.
Assim, caberia ao SAA/MS ter apresentado ao seu secretário executivo a demanda por nova prorrogação dos contratos, sob risco de desassistência nos hospitais envolvidos. Nestes autos não são apresentadas ações, ainda que fossem infrutíferas, no sentido de pleitear a prorrogação dos contratos.
Após findo o prazo determinado na MP, restou aos gestores dos hospitais e ao superintendente no Rio de Janeiro dar-lhe cumprimento efetivando as demissões.
Conforme o exposto, a resposta do MS demonstra o descumprimento do item 9.2.4 do Acórdão 229/2021-TCU-Plenário, pois, o gestor do SAA/MS, tendo conhecimento da existência do déficit de pessoal nos hospitais federais, avisado pela Nota Técnica 3/2020-RJ/DIGAD/RJ/SEMS/SE/MS, de 27/4/2020, e da lentidão e dificuldade em efetivar as contratações por meio do Edital 14/2020, sabia que apenas realizar uma nova convocação de candidatos não seria uma ação suficiente para evitar o déficit de recursos humanos decorrente da demissão de 1.419 profissionais em 28/2/2021, em momento de plena pandemia e caos existente no serviço público de saúde do Estado do Rio de Janeiro.
Cabe ressaltar que eram 1.419 profissionais já treinados e atuando há, no mínimo, dois anos em suas atividades nos hospitais, pois eram contratos firmados em 2018. 
Considera-se necessário que o subsecretário de assuntos administrativos do MS, à época dos fatos, seja ouvido em audiência para que apresente suas razões de justificativa para não ter minimizado a ocorrência do déficit de pessoal, avisado pela NT 3/2020, uma vez que era de seu conhecimento que o certame simplificado realizado por meio do Edital 14/2020 não estava conseguindo realizar as contratações com a agilidade necessária para atender o prazo limite definido pela MP 1.022/2020.
Faz-se observar que houve mudança na titularidade da SAA no período entre a edição da MP 1.022/2020, de 31/12/2020, e a data limite para que as demissões ocorressem, em 28/2/2021. 
O atual gestor da SAA/SE/MS assumiu a função em 11/2/2021 (D.O.U. 29, seção 2, de 11/2/2021) , o que se presume ser tempo insuficiente para adotar ações que pudessem evitar o déficit de pessoal causado pela demissão dos 1.419 profissionais.
Diversamente, o gestor antecessor esteve na titularidade da SAA/SE/MS no período de 20/5/2020 a 20/1/2021, participando de todo o processo de substituição dos contratos temporários ora tratados, tendo oportunidade e tempo de atuar para minimizar o déficit de pessoal, e deve ser ouvido para que se justifique pelo indício de conduta omissiva apontado.
Conforme relatado nesta instrução, o referido processo seletivo decorrente do Edital 14/2020 enfrenta questionamentos na justiça e a própria SEMS/RJ já reconheceu dificuldades na contratação dessa mão-de-obra (itens 101-102) .
Há um agravante que contribui para o insucesso do Edital 14/2020 e que não possui suporte legal. A Cláusula 1.2. do Edital 14/2020 determina que as contratações terão o prazo máximo e improrrogável de seis meses.
1. REGIME DE CONTRATAÇÃO
1.1. O presente Processo Seletivo Simplificado destina-se ao preenchimento de até 4.117 (quatro mil, cento e dezessete) vagas para atender à necessidade temporária de excepcional interesse público, com fundamento no inciso I, do artigo 2º, da Lei nº 8.745, de 9 de dezembro de 1993.
1.2. As contratações temporárias objeto da presente Seleção terão o prazo contratual máximo de 06 (seis) meses, improrrogáveis, conforme parágrafo único, do artigo 2º, da Medida Provisória nº 974, de 28 de maio de 2020. (g.n.) 
Não há embasamento normativo que suporte essa limitação tão curta na vigência das contratações. 
O embasamento utilizado na referida cláusula está indevidamente generalizando a limitação em seis meses para a totalidade das contratações objeto do certame, sendo que, o citado art. 2º da MP 974/2020 determinava que fossem limitadas em seis meses somente as contratações de profissionais que já prestavam serviço nos hospitais.
O referido artigo segundo da MP 974/2020 versava nestes termos (peça 116, p. 7) :
Art. 2º O disposto no inciso III do caput do art. 9º da Lei nº 8.745, de 1993, não se aplica ao pessoal contratado até 30 de novembro de 2020 em substituição àqueles cuja prorrogação dos contratos tenha sido autorizada nos termos do disposto no art. 1º.
Parágrafo único. Os novos contratos de que trata o caput não poderão ter duração total superior a seis meses.
A Lei 8.745/1993 citada na MP dispõe sobre contratação por tempo determinado para atender necessidade temporária de excepcional interesse público, nos termos do inciso IX do art. 37 da Constituição Federal. O art. 9º, inciso III, da mencionada lei determina que o pessoal contratado com base nela não pode ser novamente contratado antes de decorridos dois anos do encerramento do contrato anterior, sendo que uma das hipóteses ressalvadas é a "assistência a situações de calamidade pública", tratada no inciso I, art. 2º, da mesma lei.
Assim, a situação de que trata o parágrafo único do art. 2º da MP 974/2020 se referia somente ao pessoal que já tinha contrato temporário com a União e foi aprovado no certame simplificado aberto com o Edital 14/2020. E a Subsecretaria de Assuntos Administrativos do MS estendeu a restrição para a totalidade dos futuros contratos.
Posteriormente, quando a MP foi transformada na Lei 14.072/2020, esse artigo 2º foi integralmente suprimido.
Além disso, o art. 2º da Portaria Interministerial 11.259/2020, que autoriza as contratações temporárias para os hospitais e institutos federais de que trata, determina que os contratos tenham prazo de validade de até seis meses, porém, o § 1º do mesmo artigo permite que sejam "prorrogados pelo prazo necessário à superação da situação da calamidade pública, desde que o prazo total não exceda dois anos" (peça 63) .
A conduta do gestor, além de ilegal por falta de respaldo normativo, põe em risco a continuidade da prestação do serviço ao limitar o prazo dos contratos a improrrogáveis seis meses, desconsiderando se a pandemia continua a assolar o país ou não, e ainda, diminui a atratividade dos cargos, dificultando as contratações.
Assim, diversamente do que foi autorizado pela portaria interministerial, o Ministério da Saúde publicou o Edital 14/2020, lançado pelo subsecretário de assuntos administrativos da Secretaria-Executiva, limitando o prazo dos contratos a improrrogáveis seis meses, independente se a pandemia continuasse a assolar o país ou não.
Considera-se necessário que o subsecretário de assuntos administrativos do MS, à época da publicação do Edital 14/2020/SAA/SE/MS, seja ouvido em audiência para que apresente suas razões de justificativa para ter limitado o prazo de validade da totalidade das contratações derivadas do referido edital em improrrogáveis seis meses (Cláusula 1.2) , à revelia do art. 2º, § 1º, da Portaria Interministerial 11.259/2020 e do, então vigente, art. 2º da MP 974/2020, contrariando ainda o disposto no inciso III do art. 9º da Lei 8.745/1993.
Sobre o andamento das contratações decorrentes do Edital 14/2020/SAA/SE/MS, cabe observar que diversas ações civis públicas 	(5071328-32.2020.4.02.5101, 5064379-89.2020.4.02.5101  e 5065100-41.2020.4.02.5101) questionam a lisura do processo seletivo e apontam falhas no sistema de inscrição e avaliação das notas dos candidatos.
O MPF relata que, em decorrência das dificuldades enfrentadas pelos candidatos com o sistema de informática utilizado no processo seletivo, um significativo número de profissionais que estavam desempenhando suas atividades nos hospitais federais não foi aprovado, ocasionando grande substituição de pessoal nas unidades de saúde. 
Sobre esse assunto, o Ministério da Saúde informou ao MPF que apenas 1.604 dos aprovados já exerciam atividades nas unidades de saúde federais e que há dificuldade na contratação de mão-de-obra decorrente desse processo seletivo, sendo um dos motivos os valores pagos aos profissionais, além do cenário de aumento da demanda por profissionais de saúde tanto na rede pública quanto privada.
Nesse mesmo sentido, a imprensa divulgou matérias jornalísticas, apontando como problemas no certame a substituição de profissionais já treinados por outros novos e o curto prazo de validade da contratação, que é de seis meses (links: https://blogs.correiobraziliense.com.br/papode concurseiro/parecer-recomenda-cancelamento-de-selecao-do-ministerio-da-saude-com-4-117-vagas/ e https://folhadirigida.com.br/concursos/noticias/saude/ministerio-da-saude-processo-seletivo-2020-cancelamento) . 
Para acrescentar mais problemas ao contingenciamento de pessoal ora relatado, o Despacho s/n, de 25/2/2021, assinado pela chefe do Serviço de Gestão de Pessoas da SEMS/RJ, em resposta ao subitem 9.2.5.1 do acórdão cujo cumprimento se analisa nesta instrução, apresenta um quadro de distribuição dos profissionais de saúde contratados por meio do Edital 14/2020 contendo nove colunas relacionadas a cada um dos seis hospitais e três institutos federais e uma décima coluna denominada "SEMS-RJ", na qual consta um total de 38 profissionais alocados. Essa informação é um indício de desvio de mão de obra dos nosocômios federais, por meio de 38 profissionais que estão alocados no escritório da SEMS/RJ (peça 92, p. 11-14) . 
Esse fato ocorre à revelia da portaria interministerial e do Edital 14/2020, que relacionam nominalmente os nove nosocômios como unidades para receber as contratações, não prevendo que profissionais sejam alocados no escritório da SEMS/RJ (peças 63, p. 1, e 114) .
A informação sobre a distribuição de 38 profissionais de saúde para a SEMS/RJ está posta no quadro constante à peça 92, p. 11-14, sem nenhum relato que esclareça o fato. O referido documento que contém a informação está datado de 25/2/2021 e considerando que é atribuição da Subsecretaria de Assuntos Administrativos (SAA/MS) , definida no art. 5º, inciso II, do anexo I do Decreto 9.795/2019, "planejar, coordenar e supervisionar as ações de gestão de pessoas no âmbito do Ministério da Saúde", conclui-se que o atual gestor da SAA/MS deve ser ouvido para que apresente suas razões de justificativa para o fato.
Há ainda que se contextualizar o impressionante quantitativo de 734 leitos inativos que certamente são, em grande parte, resultado da inação do MS para manter esses profissionais, apesar de o MS descumprir determinação deste Tribunal para informar a motivação do impedimento desses leitos.
No dia seguinte às demissões, em 1º/3/2021, a mídia divulgou matéria sobre o impacto desse fato, relatando que "segundo informações do sindicato, agora, uma ala inteira de CTI precisou ser desativada no Hospital Cardoso Fontes" (https://g1.globo.com/rj/rio-de-janeiro/noticia/2021/03/01/hospitais-federais-do-rj-dispensam-1419-profissionais-e-fecham-setores-inteiros.ghtml) .
Como conclusão, considera-se cumprido o item 9.2.5, uma vez que foram apresentadas as informações determinadas no acórdão, e descumprido o item 9.2.4 do mesmo Acórdão 229/2021-TCU-Plenário.
Além disso, vale ressaltar aqui que pouco foi feito desde abril de 2020 para a contratação de recursos humanos que atenda a vacância de 4.707 vagas conforme relatado nos itens 117 a 121 desta instrução. 
Nos termos do art. 4º, inciso V, do anexo I do Decreto 9.795/2019 compete ao secretário executivo do MS "auxiliar o Ministro de Estado na definição de diretrizes e na implementação das ações da área de competência do Ministério da Saúde", tendo o ex-secretário executivo, Sr. Antônio Élcio Franco Filho, permanecido no cargo por quase dez meses, tempo suficiente para ter envidado esforços no sentido de viabilizar a contratação de profissionais de saúde pleiteada pela Nota Técnica 3/2020.
Diante disso, propõe-se a audiência do Sr. Antônio Élcio Franco Filho, Secretário Executivo do MS no período de 4/6/2020 a 25/3/2021, para que apresente suas razões de justificativa por não ter atendido ao pleito da Nota Técnica 3/2020-RJ/DIGAD/RJ/SEMS/SE/MS, de 27/4/2020, que solicitava a contratação de mais 4.707 profissionais de saúde, além dos 4.117 contratados temporários então existentes, para os seis hospitais federais sob gestão do MS (HFA, HFB, HFI, HFL, HFCF E HFSE) com objetivo de evitar riscos de desassistência durante a pandemia (itens 117-121) .
Propõe-se, também, a audiência do Sr. Alexandre Martinelli Cerqueira, Subsecretário de Assuntos Administrativos da Secretaria Executiva do MS, no período de 20/5/2020 a 20/1/2021, para que apresente suas razões de justificativa por:
ter retardado em três meses o início do processo de contratação temporária de profissionais de saúde autorizados pela Portaria Interministerial 11.259, de 5/5/2020, que somente se iniciou efetivamente com a publicação do Edital 14, em 31/8/2020, quando deveria, nos termos do art. 5º, inciso II, do Decreto 9.795/2019, ter supervisionado o andamento do Edital 3/2020 de forma a evitar sua revogação tardia ocorrida cerca de três meses após sua publicação (itens 135-142) ;
ter limitado o prazo de validade da totalidade das contratações derivadas do referido Edital 14/2020 em improrrogáveis seis meses (Cláusula 1.2) , à revelia do art. 2º, § 1º, da Portaria Interministerial 11.259/2020 e do, então vigente, art. 2º da MP 974/2020 (itens 163-173) ; e
com base no art. 5º, inciso II, do anexo I do Decreto 9.795/2019, pela conduta omissiva em seu dever de supervisionar a gestão de pessoas, quando deveria ter acompanhado e coordenado o planejamento de ações adicionais, além da convocação de candidatos selecionados por meio do Edital 14/2020/SAA/SE/MS, o qual notoriamente está tendo lentidão no fluxo de contratações, de modo a evitar que o cumprimento da determinação contida na MP 1.022/2020 viesse a ampliar um déficit de recursos humanos, noticiado pela Nota Técnica 3/2020-RJ/DIGAD/RJ/SEMS/SE/MS, de 27/4/2020, e que é realidade nos nosocômios envolvidos, o qual ocorre durante a pandemia causada pela Covid-19 que superlota o sistema público de saúde (itens 143-161) .
Propõe-se, ainda, a audiência do Sr. Cezar Wilker Tavares Schwab Rodrigues, Subsecretário de Assuntos Administrativos da Secretaria Executiva do MS, desde 11/2/2021, para que apresente suas razões de justificativa por permitir a alocação no escritório da SEMS/RJ de 38 profissionais de saúde, contratados com base no Edital 14/2020, à revelia da Portaria Interministerial 11.259/2020 e do referido edital, que relacionam nominalmente os nove nosocômios como unidades para receber as contratações, não prevendo que profissionais sejam alocados no escritório da SEMS/RJ (itens 178-180) .
CONCLUSÃO
Preliminarmente, registra-se que o Coren/RJ apresentou pedido para ingresso nestes autos como interessado, o qual, com base no § 1º do art. 146 do RI/TCU c/c § 2º do art. 2º da vigente Resolução-TCU 36/1995, entende-se que não restou demonstrada razão legítima para intervir no processo e deve ter seu pedido indeferido (itens 15-20) .
A presente instrução avalia o cumprimento das determinações deste Tribunal relativas ao Acórdão 229/2021-TCU-Plenário, referente a possíveis irregularidades ocorridas nos hospitais federais localizados no Município do Rio de Janeiro/RJ, relacionadas à alegada omissão do Governo Federal no que diz respeito a dotá-los dos meios necessários (recursos humanos, equipamentos e materiais) para o desbloqueio de leitos hospitalares que estão ociosos (clínicos e de UTI) e que são essenciais ao enfrentamento da atual pandemia causada pelo Covid-19.
A análise empreendida por esta unidade técnica verifica que as determinações não foram integralmente cumpridas. Repetidamente, como informado na análise de respostas anteriores, o MS não apresenta documentos probatórios de suas ações, apenas faz relatos que, além de não responder sobre itens determinados no acórdão deste Tribunal, e assim os descumprindo, são desconexos da realidade vivida no atual momento da pandemia.
Considera-se cumpridas as determinações constantes dos itens 9.2.2.1, 9.2.2.2 e 9.2.5 do Acórdão 229/2021-TCU-Plenário (itens 27, 95 e 96) .
Entretanto, as respostas apresentadas descumprem parcialmente os itens 9.2.1, 9.2.2.3 e 9.2.3 do Acórdão 229/2021-TCU-Plenário por não conter as informações determinadas no acórdão (itens 37-52) .
Também se conclui das respostas apresentadas que foi descumprido o item 9.2.4 do Acórdão 229/2021-TCU-Plenário, pois, o gestor do MS, tendo conhecimento da existência do déficit de pessoal nos hospitais federais, avisado pela Nota Técnica 3/2020-RJ/DIGAD/RJ/SEMS/SE/MS, de 27/4/2020, e da lentidão e dificuldade em efetivar as contratações por meio do Edital 14/2020, não adotou ação para minimizar o déficit de recursos humanos decorrente da demissão de 1.419 profissionais em 28/2/2021, em momento de plena pandemia e caos existente no serviço público de saúde do Estado do Rio de Janeiro (itens 143-161) .
Faz-se observar que não cabe reiteração da determinação contida no referido item 9.2.4 do acórdão, tendo em vista que as demissões já se concretizaram, em cumprimento ao comando da MP 1.022/2020, e o déficit de pessoal, noticiado pela NT 3/2020, que impõe limitações à prestação da assistência pelos hospitais já é realidade.
Ademais, consulta realizada no dia 31/3/2021 ao sistema Plataforma, módulo Censo, da SMS-RJ, exibe o elevado quantitativo de 734 leitos inativos nos hospitais e institutos federais sob gestão do MS sediados no município do Rio de Janeiro. É um número expressivo diante da responsabilidade do Ministério da Saúde na oferta de leitos na regulação do Estado do Rio de Janeiro, sendo necessário que o gestor do órgão apresente justificativas suficientes que o isentem de responsabilidade (itens 52-82) .
A coordenadora-geral de assistência da RJ/SEMS/SE/MS afirma, em seu despacho, que pretende responder, dando cumprimento à determinação constante do item 9.2.3 do Acórdão 229/2021-TCU-Plenário, que o quantitativo de leitos inativos não está prejudicando o atendimento de pacientes "suspeitos/confirmados de Covid-19" e que o quantitativo de leitos destinados à pandemia é avaliado continuamente e adequado "conforme o espelho da situação epidemiológica da região" (peça 92, p. 9-10) .
O terrível quadro de evolução da pandemia no Estado do Rio de Janeiro, infelizmente, se presta a comprovar o vazio das informações prestadas pelo MS a este Tribunal, no que diz respeito ao item 9.2.3 do acórdão.
Cabe ressaltar que, apesar da resposta ora relatada ter sido assinada pela coordenadora-geral de assistência da RJ/SEMS/SE/MS, o ofício, dando conhecimento do acórdão e de suas determinações que devem ser cumpridas, foi enviado ao dirigente máximo do órgão, seu secretário-executivo (peça 86) .
Verifica-se, ainda, que foi desviada mão de obra contratada com base no Edital 14/2020 que deveria estar atuando nos hospitais e institutos federais, por meio de 38 profissionais que estão alocados no escritório da SEMS/RJ, à revelia da Portaria Interministerial 11.259/2020 e do referido edital, que relacionam nominalmente os nove nosocômios como unidades para receber as contratações, não prevendo que profissionais sejam alocados no escritório da SEMS-RJ (itens 178-180) .
São indícios de erros de gestão que ocorrem em meio ao crescimento exponencial das contaminações e óbitos decorrentes da pandemia no Estado do Rio de Janeiro. 
Como conclusão, considera-se que os problemas de gestão relatados dependem majoritariamente de ações da alçada do gestor principal do órgão, pois são ações relacionadas à coordenação de medidas com outras esferas federativas e a pleitos por verbas orçamentárias e, eventualmente, pela edição de normativos no nível de medidas provisórias e/ou leis.
É possível que o 		secretário executivo do MS, como gestor máximo na esfera administrativa do órgão, tenha envidado esforços para solucionar os problemas verificados e não tenha obtido sucesso em suas ações. 
Entretanto, os itens do acórdão em questão considerados descumpridos questionam: sobre ações coordenadas com outras esferas federativas; sobre as razões que levam ao impedimento de leitos e sobre ações adotadas para pôr em operação esses leitos inativos. Quando o gestor não responde a este Tribunal, apresentando suas ações adotadas, o indício é de que nenhuma ação foi adotada.
Assim, verifica-se que deve ser oportunizada a audiência dos responsáveis envolvidos para que apresentem suas razões de justificativa, a fim de que respondam pelos atos questionados.
Propõe-se fixação de novo prazo para o cumprimento dos itens 9.2.1, 9.2.2.3 e 9.2.3 do Acórdão 229/2021-TCU-Plenário. 
Bem como, propõe-se a realização de audiência de ex-secretário executivo e subsecretários de assuntos administrativos do MS nos termos dos itens 185-188 nesta instrução.
Por fim, considera-se que a gravidade do momento de pandemia impõe que este Tribunal continue acompanhando a atuação do Ministério da Saúde no escopo destes autos, verificando se ocorre a adoção de providências no sentido de reorganizar leitos e provê-los dos recursos humanos necessários, de forma que viabilize o máximo número de leitos ativos no sistema de regulação municipal para combate à pandemia.
PROPOSTA DE ENCAMINHAMENTO
Ante todo o exposto, submetem-se os autos à consideração superior, propondo:
considerar cumpridas as determinações constantes dos itens 9.2.2.1, 9.2.2.2, 9.2.5.1 e 9.2.5.2 do Acórdão 229/2021-TCU-Plenário;
considerar parcialmente cumpridas as determinações constantes dos itens 9.2.1 e 9.2.2.3 do Acórdão 229/2021-TCU-Plenário;
considerar não cumpridas as determinações constantes dos itens 9.2.3 e 9.2.4 do Acórdão 229/2021-TCU-Plenário;
tornar insubsistente o item 9.2.4 do Acórdão 229/2021-TCU-Plenário, sem necessidade de reformular a deliberação original, tendo em vista que a determinação de que trata não pode mais ser cumprida;
fixar novo prazo de dez dias para o completo atendimento dos itens 9.2.1, 9.2.2.3 e 9.2.3 do Acórdão 229/2021-TCU-Plenário, pela Secretaria Executiva do Ministério da Saúde, esclarecendo que: 
e.1) as determinações em referência requerem a elaboração de relato que atenda ao comando dos itens, acompanhado de respectivos documentos probatórios do que vier a ser dito;
e.2) o descumprimento, no prazo fixado, de decisão desta Corte, salvo motivo justificado, poderá ensejar a aplicação de multa fundamentada no §1º do art. 58 da Lei 8.443/1992, c/c o inciso VII do art. 268 do Regimento Interno do TCU, a qual prescinde de prévia audiência, nos termos do § 3º do mencionado art. 268;
realizar, com fundamento no art. 250, inciso IV, c/c o art. 237, parágrafo único, do RI/TCU, a audiência do Sr. Antônio Élcio Franco Filho (CPF XXX.519.268-XX) , Secretário Executivo do Ministério da Saúde no período de 4/6/2020 a 25/3/2021, para que, no prazo de quinze dias, apresente razões de justificativa, com base no art. 4º, inciso V, do anexo I do Decreto 9.795/2019, por não ter adotado medidas para atender ao pleito da Nota Técnica 3/2020-RJ/DIGAD/RJ/SEMS/SE/MS, de 27/4/2020, que solicitou a contratação de mais 4.707 profissionais, além dos 4.117 contratados temporários então existentes, para os seis hospitais federais sob gestão do MS (HFA, HFB, HFI, HFL, HFCF e HFSE) com objetivo de evitar riscos de desassistência durante a pandemia, contrariando o art. 2°, § 1º, da Lei 8.080/1990 c/c art. 3º, § 2º, inciso II, da Lei 13.979/2020;
realizar, com fundamento no art. 250, inciso IV, c/c o art. 237, parágrafo único, do RI/TCU, a audiência do Sr. Alexandre Martinelli Cerqueira (CPF XXX.332.897-XX) , Subsecretário de Assuntos Administrativos da Secretaria Executiva do MS, no período de 20/5/2020 a 20/1/2021, para que, com base no art. 5º, inciso II, do Anexo I do Decreto 9.795/2019, apresente suas razões de justificativa:
g.1) pela conduta omissiva em seu dever de supervisionar a gestão de pessoas no ministério, quando deveria ter acompanhado e coordenado o planejamento de ações adicionais, além da convocação de candidatos selecionados por meio do Edital 14/2020/SAA/SE/MS, o qual está tendo lentidão no fluxo de contratações, de modo a evitar que o cumprimento da determinação contida na MP 1.022/2020 viesse a ampliar um déficit de recursos humanos, noticiado pela Nota Técnica 3/2020-RJ/DIGAD/RJ/SEMS/SE/MS, de 27/4/2020, e que é realidade nos nosocômios envolvidos, o qual ocorre durante a pandemia causada pela Covid-19 que superlota o sistema público de saúde;
g.2) por ter retardado em três meses o início do processo de contratação temporária de profissionais de saúde autorizados pela Portaria Interministerial 11.259, de 5/5/2020, que somente se iniciou efetivamente com a publicação do Edital 14, em 31/8/2020, quando deveria, nos termos do art. 5º, inciso II, do Decreto 9.795/2019, ter supervisionado o andamento do Edital 3/2020 de forma a evitar sua revogação tardia, ocorrida cerca de três meses após a publicação e sem realizar nenhuma contratação; e
g.3) por ter limitado o prazo de validade da totalidade das contratações derivadas do referido Edital 14/2020 em improrrogáveis seis meses (Cláusula 1.2) , quando deveria, nos termos do art. 5º, inciso II, do Decreto 9.795/2019, ter observado o disposto no art. 2º, § 1º, da Portaria Interministerial 11.259/2020, do, então vigente, art. 2º da MP 974/2020 e do disposto no inciso III do art. 9º da Lei 8.745/1993;
realizar, com fundamento no art. 250, inciso IV, c/c o art. 237, parágrafo único, do RI/TCU, a audiência do Sr. Cezar Wilker Tavares Schwab Rodrigues (CPF XXX.903.667-XX) , Subsecretário de Assuntos Administrativos da Secretaria Executiva do MS, desde 11/2/2021, para que, com base no art. 5º, inciso II, do Anexo I do Decreto 9.795/2019, apresente suas razões de justificativa por permitir a alocação no escritório da SEMS/RJ de 38 profissionais de saúde, contratados com base no Edital 14/2020, à revelia da Portaria Interministerial 11.259/2020 e do referido edital, que relacionam nominalmente os nove nosocômios como unidades para receber as contratações, não prevendo que profissionais sejam alocados no escritório da SEMS/RJ; 
restituir os autos à SecexSaúde para que dê continuidade ao monitoramento da atuação do Ministério da Saúde no escopo destes autos, verificando o cumprimento dos itens 9.2.1, 9.2.2.3 e 9.2.3 do Acórdão 229/2021-TCU-Plenário e se ocorreu a adoção de providência no sentido de reorganizar leitos e provê-los dos recursos humanos necessários, de forma que viabilize o máximo número de leitos ativos no sistema de regulação municipal para combate à pandemia; e
indeferir pedido do Coren/RJ para ingresso nestes autos como interessado, com base no § 1º do art. 146 do RI/TCU c/c § 2º do art. 2º da vigente Resolução-TCU 36/1995, considerando que não restou demonstrada razão legítima para intervir no processo."
5,	O titular da unidade técnica assim se manifestou:
2.	"Em atendimento ao disposto na Portaria-Segecex 9/2020, art. 10, declaro que a deliberação proposta observou os requisitos dispostos na Resolução-TCU 315/2020.
3.	Ademais, cabe ponderar acerca da sensibilidade dos processos relativos às medidas de combate à pandemia de Covid-19. Nesse sentido, tem-se observado a necessidade de preservar as informações e análises técnicas até a deliberação desta Corte sobre o assunto; assim como que a divulgação, por meio de veículos de impressa, de informações ainda em apuração neste Tribunal e pendentes de deliberação traz riscos à correta interpretação e comunicação dos resultados dos processos ainda em tramitação.
4.	Além disso, a Resolução TCU 294/2018, art. 9º, VIII, dispõe que se consideram imprescindíveis à segurança da sociedade ou do Estado as informações cuja divulgação ou acesso irrestrito possam comprometer atividades de inteligência do Tribunal, bem como de investigação ou fiscalização em andamento. O §1º do mencionado artigo define que, nesse caso, a informação "deverá ser classificada nos graus reservado, secreto ou ultrassecreto".
4.	Por tudo isso, submeto os autos à consideração do Relator, o Excelentíssimo Senhor Ministro Benjamin Zymler, e proponho:
4.1.	Acolher a proposta formulada na instrução de peça 118;
4.2.	Em relação aos processos referentes às medidas de combate à pandemia de Covid-19, que se passe a classificar como sigilosos as instruções e os pronunciamentos da unidade técnica, de saneamento e de mérito, até a deliberação do assunto pelo colegiado desta Corte."
	É o relatório.

não há.

Não atuou.

IRREGULARIDADES REFERENTES À UTILIZAÇÃO DOS HOSPITAIS FEDERAIS LOCALIZADOS NO MUNICÍPIO DO RIO DE JANEIRO/RJ. ENFRENTAMENTO DA PANDEMIA CAUSADA PELO NOVO CORONAVÍRUS. ANÁLISE DO CUMPRIMENTO DAS DETERMINAÇÕES EFETUADAS. DILIGÊNCIA. CONTINUIDADE DO ACOMPANHAMENTO.

REPRESENTAÇÃO (REPR)

Secretaria de Controle Externo da Saúde (SecexSaude).

Tratam os autos de representação efetuada pelo Ministério Público junto ao TCU dando conta de possíveis irregularidades referentes à utilização dos hospitais federais localizados no Município do Rio de Janeiro/RJ. 
2.	Aduziu-se haver omissão do Governo Federal no que diz respeito a dotar os hospitais federais dos meios necessários (recursos humanos, equipamentos e materiais) para o desbloqueio de leitos hospitalares que estão ociosos (clínicos e de UTI) e que seriam essenciais ao enfrentamento da pandemia causada pelo novo coronavírus.
3.	Depois do saneamento do feito, no que interessa no presente momento processual, foram efetuadas as seguintes determinações ao Ministério da Saúde mediante o Acórdão 229/2021-TCU-Plenário, em relação aos seis hospitais federais e três institutos nacionais situados na cidade do Rio de Janeiro/RJ:
"9.2.1. apresente as medidas adotadas em coordenação com as esferas estadual e municipal com vistas à disponibilização de leitos para o tratamento de pacientes acometidos pela Covid-19; 
9.2.2. encaminhe informações sistematizadas, indicando, por classificação de leito: 
9.2.2.1. o quantitativo cadastrado no Sistema de Regulação do Município do Rio de Janeiro, discriminando leitos para tratamento de Covid-19 e para outras enfermidades; 
9.2.2.2. o quantitativo de leitos operacionais em cada unidade, discriminando leitos para tratamento de Covid-19 e para outras enfermidades; 
9.2.2.3. o quantitativo de leitos inativos em cada unidade e as razões para tanto; 
9.2.3. demonstre as ações adotadas para operacionalizar os leitos inativos ou as razões pelas quais entende que há outras maneiras de suprir as necessidades de leito para o enfrentamento da pandemia da Covid-19 na cidade do Rio de Janeiro; 
9.2.4. demonstre as ações planejadas para lidar com eventual déficit de recursos humanos decorrente da previsão de demissão, em 28/2/2021, de 1.419 profissionais em decorrência da expiração do prazo contratual estabelecido pela Medida Provisória 1.022/2020, de 31/12/2020; 
9.2.5. informe os seguintes dados referentes ao processo seletivo simplificado para a contratação de 4.117 profissionais (edital 14/2020/SAA/SE/MS) : 
9.2.5.1. quantitativo de pessoal contratado, discriminado por cargo, especialidade, hospital e setor de lotação, e 
9.2.5.2. etapas por executar, com respectivo cronograma de execução". 
4.	Trata-se, desta feita, da análise do cumprimento dessas determinações por parte do Ministério da Saúde.
II
5.	A primeira determinação refere-se à apresentação das medidas adotadas pelo Ministério da Saúde em coordenação com as esferas estadual e municipal com vistas à disponibilização de leitos para o tratamento de pacientes acometidos pela Covid-19.
6.	A respeito, a Pasta informou que (peça 92, p. 10) :
	"o Ministério da Saúde tem assento no Comitê especial de Enfrentamento ao COVID-19 através das Coordenações Assistenciais e Geral dos Hospitais Federais do RJ na SEMS. Este Comitê acompanha o panorama e auxilia nas discussões e diretrizes para o enfrentamento da pandemia na cidade e a última reunião ocorreu no dia 22 de fevereiro de 2021."
7.	Consoante apontou a unidade técnica, a existência do comitê com a participação do Ministério da Saúde demonstra estar existindo atuação em conjunto com as demais esferas federativas. Porém, a determinação não pode ser considerada integralmente cumprida, pois o comando era para que fossem apresentadas as medidas efetivamente adotadas, o que não ocorreu.
8.	Assim, considera-se que o item 9.2.1 do Acórdão 229/2021-TCU-Plenário foi parcialmente atendido.
III
9.	As próximas determinações foram para que o Ministério apresentasse informações acerca dos leitos disponíveis e indisponíveis das nove instituições federais de saúde no Município do Rio de Janeiro, informando as razões que causam a inatividade dos leitos (subitens 9.2.2, 9.2.2.1, 9.2.2.2 e 9.2.2.3) . 
10.	Em resposta, o Ministério da Saúde informou a quantidade de 700 leitos inativos (46 leitos Covid e 654 leitos não Covid) , que representam um montante de 27,9% do total de 2.508 leitos federais.
11.	Não foram expostas as causas para a existência desse quantitativo de leitos inativos. Não se apontaramou, por exemplo, quantos leitos estão inativos por problemas estruturais, por falta de recursos humanos ou por isolamento em razão de estarem contíguos a outros utilizados por pacientes acometidos por doenças contagiosas.
12.	Assim, deve ser considerada parcialmente cumprida a determinação pertinente ao subitem 9.2.2.3.
IV
13.	O item seguinte do acórdão trata de determinação para que o Ministério da Saúde demonstre as ações adotadas para operacionalizar os leitos inativos ou as razões pelas quais entende que há outras maneiras de suprir as necessidades de leito para o enfrentamento da pandemia da Covid-19 na cidade do Rio de Janeiro.
14.	Ao se manifestar a respeito, a Coordenação Geral de Assistência da Superintendência Estadual do Ministério da Saúde no Rio de Janeiro (SEMS) informa que:
	"Somada à monitorização Estadual e Municipal das curvas diárias de tendência, a SEMS monitora localmente a quantidade de pacientes suspeitos e confirmados de COVID-19 dos Hospitais Federais e Institutos. No momento atual, o Estado do Rio de Janeiro está em baixo risco para ocorrência da doença, com exceção da região noroeste e centro-sul que apresentam risco moderado.
	Para o atendimento de pacientes suspeitos/confirmados de COVID19 existem leitos reservados nas três esferas de atendimento hospitalar (Municipal, Estadual e Federal) e de acordo com o quadro epidemiológico do Estado que foi descrito anteriormente, o quantitativo de reserva de leito atende às necessidades, de forma que os leitos inativos, por outras questões, neste momento, não estão prejudicando o atendimento desse perfil de pacientes."  (grifou-se) (peça 92, p. 9) .
15.	Entretanto, como bem colocado pela unidade técnica, o conteúdo dessa resposta de 25/2/2021 não refletiu os riscos associados à realidade da pandemia:
"tão somente um mês após aquele quadro de estabilidade, o Estado do Rio de Janeiro passou a ter quase 2,5 vezes mais pessoas na fila do que UTI disponíveis. No dia 24/3/2021 havia 240 leitos de UTI livres e 582 pessoas na fila de espera, conforme informa reportagem veiculada na mídia na data de 25/3/2021
Nos dias seguintes daquele mês de março de 2021, o Estado do Rio de Janeiro registrou, consecutivamente, recordes de fila de espera por leitos de Covid-19, chegando a ter 710 pacientes aguardando por um leito de UTI no dia 29/3/2021." (grifou-se) .
16.	Ora, em função do teor da determinação efetuada, era esperado que o Ministério apresentasse as ações para operacionalizar os 700 leitos inativos ou as razões pelas quais entende que há outras maneiras de suprir as necessidades de leito para o enfrentamento da pandemia da Covid-19 na cidade do Rio de Janeiro, o que não aconteceu.
17.	Mediante análise da unidade técnica, verifica-se que, em 31/3/2021, havia 734 leitos inativos na rede federal, sem se incluírem nesse quantitativo os leitos indisponíveis no Hospital Federal de Bonsucesso, devido ao incêndio ocorrido. Próximo a essa data, em 29/3/2021, havia, como já mencionado, 710 pacientes aguardando por um leito de UTI. 
18.	Consoante os pareceres precedentes, "a verificação desse número de leitos inativos durante a pior situação sanitária vivida pelo país, demonstra a responsabilidade do Mistério da Saúde na situação de pacientes que podem vir à óbito por insuficiência de leitos na rede pública de saúde do Estado do Rio de Janeiro."
19.	Na verdade, do teor da resposta do Ministério, o que se conclui é que não foram efetuadas as necessárias ações de planejamento porque não mais seriam necessárias em razão de a pandemia já estar controlada. Não é preciso maiores considerações para se concluir o quanto foi equivocado esse entendimento e a gravidade de suas consequências.
20.	Ressalta-se que em nenhum momento este Tribunal está a afirmar que as centenas de leitos inativos deveriam ser ativados, mas sim que o Ministério da Saúde considere essa hipótese em suas ações de planejamento e demonstre, se for o caso, que essa não seria a melhor opção a ser adotada.
21.	Desta forma, tal como proposto nos pareceres precedentes, entendo pertinente a continuidade do presente acompanhamento, devendo a unidade técnica averiguar as ações do Ministério da Saúde acerca do tema especificamente nos meses de março e abril deste ano, quando a pandemia se agravou e era exigida a pronta atuação dos gestores. 
22.	Cabe, então, a realização de determinação para que o Ministério da Saúde, no prazo de quinze dias, cumpra o subitem 9.2.3. do Acórdão 229/2021-TCU-Plenário, apresentando relato que atenda ao comando da determinação, acompanhado de respectivos documentos probatórios do que vier a ser dito. Ademais, cabe advertir os gestores de que o descumprimento, no prazo fixado, da decisão desta Corte, salvo por motivo justificado, poderá ensejar a aplicação de multa fundamentada no §1º do art. 58 da Lei 8.443/1992.
23.	Ao contrário do proposto pela unidade técnica, não entendo adequado que se considere, desde logo, descumprida a determinação constante do subitem 9.2.3., embora as ações apontadas pelo Ministério não se mostrem compatíveis com o posterior desenrolar da pandemia. Isso porque o órgão Ministério não se mostrou inerte em face da determinação do TCU, pois, considerando a situação à época da resposta, informou quefoi respondido que "os leitos inativos, por outras questões, neste momento, não estão prejudicando o atendimento desse perfil de pacientes".
24.	Na verdade, a divergência com a unidade técnica neste caso é tão somente terminológica. Enquanto ela propõe considerar descumprida a determinação, sem aplicação de sanção, com o seu posterior acompanhamento, entendo que a deliberação deva ser considerada parcialmente cumprida, concordando com o acompanhamento pertinente.
25.	A respeito, não descarto a hipótese de que a atuação desta Corte passe a dar-se mediante um controle de caráter subjetivo, de forma a efetuar eventual apuração de responsabilidades. Outrossim, destaco que não proponho desde já a constituição de processo apartado para tanto em razão de não se ter ainda notícias de irregularidades a respeito da matéria. Isso porque a resposta incompleta quanto àda determinação não permite saber a adequação das medidas adotadas para o combate à pandemia envolvendo as instituições de saúde federais no Município do Rio de Janeiro.
V
26.	As determinações seguintes estabeleceram que o Ministério da Saúde deveria:
demonstrar as ações planejadas para lidar com eventual deficit de recursos humanos decorrente da previsão de demissão, em 28/2/2021, de 1.419 profissionais em razão da expiração do prazo contratual estabelecido pela Medida Provisória 1.022/2020 (item 9.2.4) ; e
informar a situação do processo seletivo simplificado para a contratação de 4.117 profissionais (Edital 14/2020/SAA/SE/MS) (item 9.2.5) .
27.	Cabe registrar, de início, que as mencionadas contratações não se referem, ao menos na sua maior parte, especificamente ao reforço das instituições para o enfrentamento da pandemia, mas sim da mera reposição de pessoal cujos contratos estariam prestes a vencer.
28.	Sobre o contexto dessas determinações, registro que, por meio da Portaria Interministerial MPOG/MS 58/2018, foi autorizada, a partir de março de 2018, a contratação de 3.592 profissionais de saúde especificamente para atuar nas unidades hospitalares federais no Município do Rio de Janeiro. Os contratos deveriam ter vigência máxima de dois anos (parágrafo único do art. 2º da portaria) .
29.	Para suprir as vagas que decorreriam do vencimento desses contratos e garantir maior capacidade de atuação das instituições federais no Município do Rio de Janeiro, o Ministério da Economia editou a Portaria 11.259, de 5/5/2020, autorizando a contratação de até 4.117 profissionais de saúde, com fundamento no inciso I do art. 2º da Lei 8.745/1993.
30.	Em sequência, foi publicado o edital 3, de 14/5/2020, para viabilizar essas contratações. Esse edital foi revogado em 14/8/2020, tendo como justificativa a edição da Medida Provisória 974/2020, de 28/5/2020, convertida na Lei 14.072/2020, mediante a qual foi autorizada a prorrogação dos contratos até a data de 31/12/2020 (peça 113) .
31.	Foi, então, em 27/8/2020, publicado novo edital para a contratação desses 4.117 profissionais, o qual atualmente está em vigor e se encontra na quarta convocação.
32.	Mediante a Medida Provisória 1.022/2020, de 31/12/2020, foi autorizada a prorrogação de 1.419 contratos para exercício de atividades nos hospitais federais e nos institutos nacionais do estado do Rio de Janeiro, até a data de 28/2/2021. Ou seja, até essa data deveriam estar encerrados todos os 3.592 contratos temporários firmados no exercício de 2018.
33.	Pois bem, a respeito das determinações efetuadas, o órgão informou que as contratações continuavam em andamento (a primeira convocação ocorreu em 19/11/2020 e a quarta, em 4/2/2021) .
34.	Essas convocações teriam por objetivo a "substituição dos 3.592 postos de trabalho existentes em 31/11/2020 e incremento de 525 vagas para composição da força de trabalho nos Hospitais Federais e Institutos do Ministério da Saúde no Rio de Janeiro, a fim de preencher as 4.117 vagas autorizadas pela Portaria 11.259/2020" (peça 92, p. 11) .
35.	Da mesma forma como exposto anteriormente, o Ministério não se mostrou inerte às determinações a ele efetuadas, de forma que não vislumbro fundamentos para que sejam consideradas não cumpridas.
36.	Dando sequência ao feito, ao apreciar esses últimos fatos, a unidade técnica propõe a realização de audiências de diversos responsáveis.
VI
37.	O primeiro ponto de questionamento diz respeito ao argumento principal de que "as contratações pelo certame estão acontecendo muito além do tempo esperado, e necessário neste momento ora vivido na pandemia. A primeira convocação ocorreu em 19/11/2020 e mais de três meses depois ainda não se atingiu o quantitativo previsto" (grifou-se) .
38.	Entendeu-se, pois, como indício de irregularidade a se tornar objeto de audiência o fato de ter sido retardado por três meses o início do processo de contratação temporária de profissionais de saúde autorizado pela Portaria Interministerial 11.259, de 5/5/2020. Isso porque o procedimento de contratação somente se iniciou efetivamente com a publicação do edital 14, em 31/8/2020.
39.	Acontece que esse edital foi publicado depois da revogação do edital 3/2020 em 14/8/2020. Veja-se que esse edital foi publicado em 14/5/2020, logo depois da portaria de autorização das contrações.
40.	O segundo edital, por sua vez, foi publicado logo depois da revogação do primeiro.
41.	Assim, sob o aspecto dos lançamentos dos editais, tal qual apontado pela unidade técnica, o que pode ter causado atrasos nas contratações foi o prazo de três meses para se concluir pela necessidade de revogação do primeiro edital.
42.	Veja-se que essa constatação não constitui, de per si, uma irregularidade, somente uma análise do procedimento de revogação permitirá uma apreciação da conduta dos gestores. Entretanto, não há nos autos esses elementos.
43.	Rememoro que a realização de audiências tem por objetivo a realização de contraditório sobre falhas ou ilícitos configurados nos autos. Já a maneira de se obterem maiores informações sobre os fatos é a realização de diligência. Assim, no presente estado processual, entendo pertinente a realização dessa última medida para o saneamento do feito.
VII
44.	Outro aspecto relacionado a essas contratações diz respeito à cláusula 1.2. do edital 14/2020, que determina que as contratações terão o prazo máximo e improrrogável de seis meses:
"1. REGIME DE CONTRATAÇÃO
1.1. O presente Processo Seletivo Simplificado destina-se ao preenchimento de até 4.117 (quatro mil, cento e dezessete) vagas para atender à necessidade temporária de excepcional interesse público, com fundamento no inciso I, do artigo 2º, da Lei nº 8.745, de 9 de dezembro de 1993.
1.2. As contratações temporárias objeto da presente Seleção terão o prazo contratual máximo de 06 (seis) meses, improrrogáveis, conforme parágrafo único, do artigo 2º, da Medida Provisória nº 974, de 28 de maio de 2020."  (grifou-se) 
45.	A justificativa para tal prazo decorreu do disposto na Medida Provisória 974/2020, a qual autorizou a prorrogação, até 30/11/2020, de 3.597 contratos por tempo determinado de profissionais de saúde para exercício de atividades nos hospitais federais do Estado do Rio de Janeiro.
46.	O mencionado art. 2º da Medida Provisória 974/2020 assim estabeleceu:
"Art. 2º O disposto no inciso III do caput do art. 9º da Lei nº 8.745, de 1993 [aquele uma vez contratado não poderá ser novamente contratado dentro do período de 24 meses], não se aplica ao pessoal contratado até 30 de novembro de 2020 em substituição àqueles cuja prorrogação dos contratos tenha sido autorizada nos termos do disposto no art. 1º.
Parágrafo único. Os novos contratos de que trata o caput não poderão ter duração total superior a seis meses."  (grifou-se) .
47.	Ou seja, o referido artigo da medida provisória permitiu uma segunda contratação de uma mesma pessoa sem a observância do intervalo de 24 meses entre o encerramento da primeira e o início da segunda contratação. Foi estabelecida, pois, uma exceção ao art. 9º, inciso III, da Lei 8.745/1993. Essa segunda contratação, contudo, estaria limitada ao prazo de seis meses.
48.	Como apontado pela unidade técnica, aparentemente, o embasamento utilizado na cláusula editalícia está indevidamente generalizando a limitação em seis meses para a totalidade das contratações objeto do certame, quando a limitação posta na norma legal se referia somente às contratações de profissionais que já prestavam serviço nos hospitais.
49.	Nessa linha, o art. 2º, §1º, da Portaria Interministerial 11.259/2020, que autorizou as contratações temporárias, permite que sejam "prorrogados pelo prazo necessário à superação da situação da calamidade pública, desde que o prazo total não exceda dois anos" (grifou-se) .
50.	A respeito, a unidade técnica apontou que: "a conduta do gestor, além de ilegal por falta de respaldo normativo, põe em risco a continuidade da prestação do serviço ao limitar o prazo dos contratos a improrrogáveis seis meses, desconsiderando se a pandemia continua a assolar o país ou não, e ainda, diminui a atratividade dos cargos, dificultando as contratações".
51.	Embora tenha sido proposta a realização de audiência do subsecretário de assuntos administrativos, entendo, preliminarmente, ser cabível a realização de diligência para que sejam acostados os pareceres e justificativas referentes à elaboração do edital e que levaram à edição da cláusula em questão. Assim, poderão ser esclarecidas as circunstâncias em que o fato ocorreu e, se for o caso, estabelecer chegar uma adequada definição de responsabilidades. 
VIII
52.	Ao apresentar a distribuição de 3.350 profissionais contratados por meio do edital 14/2020, a Superintendência Estadual do Ministério da Saúde no Rio de Janeiro indicou que 38 deles (um médico do trabalho, trinta assistentes administrativos, dois técnicos em enfermagem e cinco analistas administrativos) não estariam lotados nos hospitais federais e sim na superintendência estadual.
53.	Esse fato, a princípio, é um indício de desvio de mão de obra, pois a portaria interministerial e o edital 14/2020, que relacionam nominalmente os nove hospitais como unidades para receber as contratações, não preveem que profissionais sejam alocados na superintendência estadual.
54.	Trata-se, pois, a meu sentir, de mais uma hipótese que enseja a manifestação prévia do órgão.
IX
55.	Até agora, tratou-se de procedimentos referentes às novas contratações, necessárias para substituir aquelas que iriam se encerrar no final do exercício de 2020 e no início de 2021.
56.	Além dessas contratações, o Ministério da Saúde elaborou, em 27/4/2020, a nota técnica 3/2020, destacando a necessidade de contratação de outros 4.707 profissionais. Para tanto, foram apontadas as seguintes justificativas, dentre outras, referentes à crise provocada pelo novo coronavírus (peça 60, p. 11) :
"Pretende-se com essa proposta o incremento nos serviços de saúde atualmente prestados no âmbito federal, bem como o aumento de 114% do número de profissionais já contratados atualmente nas Unidades Hospitalares, visto a necessidade de ações específicas voltadas ao atendimento de urgência e emergência, qualificando a gestão do cuidado, ampliando o acesso aos usuários em situações de emergência e garantia do atendimento ágil, humanizado e com acolhimento; ...
O número de pacientes que demandam os Hospitais Federais tende a aumentar substancialmente, por conta das demandas preexistentes e dos casos suspeitos e confirmados de COVID-19, que conforme previsão oficial, a curva tende a atingir o pico nesses próximos meses, com riscos iminentes de colapso no SUS, e por isso entende-se justificada a necessidade urgente de autorização de contratação de novos profissionais temporários ...
Principais resultados esperados: 
a. Ampliação de leitos de CTI; 
b. Manutenção do cuidado em leitos de terapia intensiva adulto e infantil e na unidade coronariana; 
c. Reabertura e ampliação de leitos para a assistência em pacientes clínicos, especialmente vítimas da COVID-19 continuidade do tratamento de pacientes já internados por outras afecções; 
d. Ampliação e qualificação do acesso aos serviços de emergência dos Hospitais do Andaraí, Bonsucesso e Cardoso Fontes e reforço no atendimento do plantão interno do Ipanema, Lagoa e Servidores do Estado; e 
e. Ampliação dos serviços de apoio diagnóstico e terapêutico nas unidades federais"  (grifou-se) .
57.	Essas contratações não ocorreram e a unidade técnica propõe, então, a audiência do ex-secretário executivo do Ministério da Saúde por "não ter atendido o pleito da nota técnica". 
58.	Foi proposta também a audiência do subsecretário de assuntos administrativos do Ministério da Saúde, em razão de não ter minimizado as consequências do "déficit de pessoal, avisado pela NT 3/2020, uma vez que era de seu conhecimento que o certame simplificado realizado por meio do Edital 14/2020 não estava conseguindo realizar as contratações com a agilidade necessária".
59.	A respeito, realço que a efetivação dessas contratações não depende exclusivamente do Ministério da Saúde, mas também de disponibilidades orçamentárias, consoante avaliação do Ministério da Economia (art. 21, inciso III, da Portaria 40/2020) .
60.	Outrossim, cabe realçar que essas contratações interessam no presente processo apenas na medida em que podem contribuir para a reabertura de leitos para pacientes acometidos pela Covid-19. Ou seja, somente é aqui relevante, quer para a apreciação da conduta dos gestores quer para o estabelecimento de determinações corretivas, a parte de reforço de pessoal destinada à implantação de mais leitos Ccovid. 
61.	Assim, como a ausência das contratações não constitui uma irregularidade em si, e como não há nos autos os procedimentos adotados para viabilizá-las, entendo pertinente a realização de diligências para o saneamento do feito.
62.	De qualquer forma, a contratação ou não desses profissionais para o atendimento da crise encontra-se dentro do juízo de discricionariedade do gestor para adotar as ações mais apropriadas de combate à pandemia. Trata-se, pois, de matéria absorvida pela proposta de encaminhamento tratada anteriormente referente ao acompanhamento das "ações adotadas para operacionalizar os leitos inativos ou as razões pelas quais entende que há outras maneiras de suprir as necessidades de leito para o enfrentamento da pandemia da Covid-19 na cidade do Rio de Janeiro".
X
63.	O titular da unidade técnica fez as seguintes considerações adicionais:
3.	"cabe ponderar acerca da sensibilidade dos processos relativos às medidas de combate à pandemia de Covid-19. Nesse sentido, tem-se observado a necessidade de preservar as informações e análises técnicas até a deliberação desta Corte sobre o assunto; assim como que a divulgação, por meio de veículos de impressa, de informações ainda em apuração neste Tribunal e pendentes de deliberação traz riscos à correta interpretação e comunicação dos resultados dos processos ainda em tramitação."
4.	Além disso, a Resolução TCU 294/2018, art. 9º, VIII, dispõe que se consideram imprescindíveis à segurança da sociedade ou do Estado as informações cuja divulgação ou acesso irrestrito possam comprometer atividades de inteligência do Tribunal, bem como de investigação ou fiscalização em andamento." (grifou-se) 
64.	Por concordar com essas ponderações acolho a proposta de, em relação aos processos referentes às medidas de combate à pandemia de Covid-19, que se passe a classificar como sigilosos as instruções e os pronunciamentos da unidade técnica, de saneamento e de mérito, até a deliberação do assunto pelo colegiado desta Corte.
XI
65.	Ante o exposto, acolhendo os pareceres precedentes nas partes não conflitantes com este voto, manifesto-me por que o Tribunal aprove o acórdão que ora submeto à apreciação deste Colegiado.
TCU, Sala das Sessões, em 26 de maio de 2021.
BENJAMIN ZYMLER 
Relator